---
title: "Divorce Prediction"
author: "Elouan-Joris"
date: "2025-09-30"
output:
  html_document:
    toc: true                # ✅ active la table des matières
    toc_float: true          # ✅ menu déroulant flottant sur le côté
    number_sections: true    # ✅ numérotation des sections
    theme: cosmo             # 🌈 thème visuel (cosmo, united, journal, etc.)
    highlight: tango         # 🎨 style pour le code
    code_folding: show       # 🔽 possibilité de plier/déplier le code
    df_print: default
  
---


```{r setup, echo = FALSE}
knitr::opts_chunk$set(
	echo = TRUE,
	message = FALSE,
	warning = FALSE
)
```


```{r installing, echo=FALSE, message=FALSE, warning=FALSE, paged.print=FALSE}
#install.packages("knitr")
#install.packages("kableExtra")
#install.packages("dplyr")
```

```{r package, echo=FALSE, message=FALSE, warning=FALSE, paged.print=FALSE}
library(knitr)
library(kableExtra)
library(dplyr)

```

# - Introduction

Le **mariage** est souvent perçu comme l'union d'une union durable, symbolisant l'engagement et la stabilité dans la vie d'un couple. Pourtant, dans de nombreux contextes, les mariages connaissent des trajectoires variées : certains dure toute une vie, d'autre se terminent plus rapidement par un divorce. Ce phénomène est particulièrement intéressant à observer lorsque celui-ci repose sur un mariage arrangé, qui repose sur des dynamiques sociales et familiales différentes de celles d'un mariage romantique. Ces unions peuvent parfois révéler des différences profondes entre les partenaires ou faire émerger des schémas de relations complexes, voire toxiques.

Dans le cadre de cette étude, nous utilisons une base de données synthétique portant sur des mariages arrangés afin d'examiner la durée de ces unions et les facteurs susceptibles d'influencer leur stabilités. **L'Analyse de Survie** constitue ici un outil pertinent pour modéliser le temps écoulé entre le mariage et le divorce afin de mieux comprendre la distribution temporelle des ruptures.





## - Presentation des variables

```{r 1 Chargement du fichier divorce_df.csv, echo = FALSE}
data.brute <- read.csv("divorce_df.csv")
dimension <- dim(data.brute)
n <- dimension[1]
p <- dimension[2]
```

Notre base de données comporte 5000 observations pour 22 variables. Sur les 22 variables, nous retrouvons près de 10 variables quantitatives pour 12 qualitatives. De plus, notre base de données ne comporte aucune valeurs manquantes, ce qui réduit la complexité des prétraitements des données et permet de déterminer directement l'analyse exploratoire. Le tableau ci-dessous synthétise la présentation ainsi que les types et sous-type de variables.

```{r echo = FALSE}

# Création du dataframe

Nom_de_la_variable <- c("age_at_marriage","marriage_duration_years","divorced","num_children",
                         "education_level","employment_status","combined_income",
                         "religious_compatibility","cultural_background_match","communication_score",
                         "conflict_frequency","conflict_resolution_style","mental_health_issues",
                         "financial_stress_level","infidelity_occurred","counseling_attended",
                         "social_support","shared_hobbies_count","marriage_type",
                         "pre_marital_cohabitation","domestic_violence_history","trust_score")

Description <- c("Âge au mariage","Durée du mariage","Divorce (oui/non)","Nombre d’enfants",
                  "Niveau d’éducation","Statut professionnel","Revenu combiné",
                  "Compatibilité religieuse","Correspondance culturelle","Score de communication",
                  "Fréquence des conflits","Style de résolution de conflit","Problèmes de santé mentale",
                  "Niveau de stress financier","Infidélité survenue","A suivi un counseling",
                  "Soutien social","Nombre de hobbies partagés","Type de mariage",
                  "Cohabitation avant mariage","Historique de violence domestique","Score de confiance")

Type <- c("Quantitative","Quantitative","Qualitative","Quantitative","Qualitative",
           "Qualitative","Quantitative","Qualitative","Qualitative","Quantitative",
           "Quantitative","Qualitative","Qualitative","Quantitative","Qualitative",
           "Qualitative","Quantitative","Quantitative","Qualitative","Qualitative",
           "Qualitative","Quantitative")

Sous_type = c("Discrète","Discrète","Binaire","Discrète","Ordinale",
                "Nominale","Continue","Nominale","Binaire","Continue",
                "Discrète","Nominale","Binaire","Continue","Binaire",
                "Binaire","Continue","Discrète","Nominale","Binaire",
                "Binaire","Continue")

variables <- data.frame(
  Nom_de_la_variable,
  Description,
  Type,
  Sous_type,
  stringsAsFactors = FALSE
)

# Fonction de coloration conditionnelle
variables <- variables %>%
  mutate(
    Type = cell_spec(Type,
                     background = ifelse(Type=="Quantitative","#5DADE2","#58D68D"),
                     color="black", bold=TRUE, escape=FALSE),
    Sous_type = cell_spec(Sous_type,
                          background = case_when(
                            Sous_type == "Binaire"   ~ "#A3E4D7",  # vert menthe
                            Sous_type == "Discrète"  ~ "#85C1E9",  # bleu clair
                            Sous_type == "Ordinale"  ~ "#F7DC6F",  # jaune doré
                            Sous_type == "Nominale"  ~ "#F5B041",  # orange doux
                            Sous_type == "Continue"  ~ "#E59866"   # rouge rosé
                          ),
                          color = "black",
                          escape = FALSE)
  )

# Affichage du tableau
kable(variables, "html", escape=FALSE, caption="📊 Tableau des variables avec code couleur") %>%
  kable_styling(bootstrap_options = c("striped","hover","condensed"), full_width=FALSE) %>%
  column_spec(1, bold=TRUE, color="black", background="#D6EAF8") %>%    # colonne Nom_de_la_variable
  column_spec(2, width="8cm", bold=TRUE, background="#EBF5FB") %>%       # colonne Description
  row_spec(0, bold=TRUE, color="white", background="#2C3E50")            # header
```

# - Analyse exploratoire

Dans cette section nous procéderons à une grande...

## - Boxplot des données Quantitatives & Histogrammes




```{r 2 Boxplot Numérique, echo = FALSE, fig.align='center'}
# Prendre que les variables quantitatives
vars_quanti <- Nom_de_la_variable[Type == "Quantitative"]

for (i in 0:4) {
  # Grille 2 lignes × 5 colonnes
  par(mfrow = c(1, 2), mar = c(4, 4, 3, 1))
  for (j in 1:2) {
    var_name <- vars_quanti[2*i+j]
    boxplot(
      data.brute[[var_name]],
      main = var_name,
      col = "#5DADE2",
      boxwex = 0.5,
      outline = TRUE,
      cex.main = 0.9,
      cex.axis = 0.9,
      las = 1,
      frame.plot = FALSE
    )
    hist(
      data.brute[[var_name]],
      main = var_name,
      col = "#5DADE2",
      prob = TRUE,            # Pour afficher la densité et non la fréquence
      cex.main = 0.9,
      cex.axis = 0.9,
      las = 1,
      frame.plot = FALSE,
      border = "white"
    )
    grid(nx = NA, ny = NULL, col = "lightgray", lty = "dotted")
    lines(density(data.brute[[var_name]]), col = "red", lwd = 2)

    }
}
par(mfrow = c(1, 1))



```

## - Histogrammes des données Qualitatives

```{r 3 Barplot qualitative, echo = FALSE, fig.align='center'}
# Sélection des variables qualitatives
vars_quali <- Nom_de_la_variable[Type == "Qualitative"]

# Grille 2 lignes × 5 colonnes
par(mfrow = c(2, 6), mar = c(6, 4, 3, 1)) 

for (i in 0:5) {
  # Grille 2 lignes × 5 colonnes
  par(mfrow = c(1, 2), mar = c(6, 4, 3, 1))
  for (j in 1:2) {
  var_name <- vars_quali[2*i+j]
  # Comptage des modalités
  counts <- table(data.brute[[var_name]])
  
  # Titre avec retour à la ligne si besoin
  main_title <- gsub("_", "\n", var_name)
  
  barplot(
    counts,
    main = main_title,
    col = "#58D68D",
    border = "gray25",
    cex.main = 0.9,
    cex.axis = 0.8,
    cex.names = 0.7,       # taille des noms des modalités
    las = 2,               # rotation des labels pour qu’ils soient lisibles
    frame.plot = FALSE
  )
  grid(nx = NA, ny = NULL, col = "lightgray", lty = "dotted")
  }
}


# ✅ Revenir à une seule figure
par(mfrow = c(1, 1))
```

# - Analyse de survie

Notre base de données comporte deux variables temporelles intéressantes à étudier :

- `marriage_duration_years` : Mesure la **Durée du mariage** de l'individu
- `age_at_marriage` : Mesure **l'âge** où l'individu s'est marié

Nous verrons donc une double analyse entre sur la 

```{r tableaeu des fonctions de survies, echo = FALSE, fig.align='center'}
# Créer le tableau

fonctions <- c("$S(t)$", "$H(t)$", "$h(t)$")
premier_temps <- c("Probabilité que le mariage dure ≥ t",
                   "Risque cumulé de divorce jusqu’à t",
                   "Risque instantané de divorce à t")
second_temps <- c("Probabilité de rester marié si marié à l’âge t",
                  "Risque cumulé de divorce selon âge au mariage ≤ t",
                  "Risque instantané de divorce pour un âge de mariage t")

tableau <- data.frame(Fonction = fonctions,
                      marriage_duration_years = premier_temps,
                      age_at_marriage = second_temps,
                      stringsAsFactors = FALSE)

# Affichage avec kable
kable(tableau, "html", caption = "📊 Interprétation des fonctions de survie") %>%
  kable_styling(bootstrap_options = c("striped", "hover", "condensed"), full_width = FALSE) %>%
  column_spec(1, bold = TRUE, background = "#D6EAF8") %>%
  column_spec(2, background = "#EBF5FB") %>%
  column_spec(3, background = "#FDEBD0") %>%
  row_spec(0, bold = TRUE, color = "white", background = "#2C3E50")
```

## - Fonction de survie S(t)

**Estimateur de la fonction de survie sans données de censure :**

$$
\hat{S}(t) = \sum^{n}_{i = 1}1_{t_i>t}
$$

- n = le nombre total d'observation
- ti = temps jusqu'à l'évènement pour l'individu i
- $1_{t_i>t}$ = Indicateur qui vaut 1 si l'individu n'a pas encore eu l'évènement à t, 0 sinon.

**Pour introduire la censure, on définit (ici le divorce) :**

$$
\delta_i =
\begin{cases}
1 & \text{si l'événement observé pour i} \\
0 & \text{si censuré}
\end{cases}
$$
On note $T_{1} \le T_{2} \le \dots \le T_{n}$ les temps triés et $\delta_i$ les évènements correspondants.

Alors l'estimateur de Kaplan-Meier s'écrit :

$$
\hat{S}(t) = \prod_{T_i \le t,\delta_i = 1}(1-\frac{1}{\sum^{n}_{j = 1}1_{T_j \ge T_i}})
$$

## - Analyse de la Durée de marriage avant divorce 

**durée de mariage**

```{r 4 Fonction de survie, echo = FALSE, fig.align='center'}
## Donnée NON CENSURE
variable_time <- data.brute$marriage_duration_years

# Données durée de mariage
mar_dur <- variable_time

n_dim = length(mar_dur)
# Durée 
t_values <- seq(1, max(mar_dur), by = 1)


S_estimate <- sapply(t_values, function(t) {
  sum(mar_dur > t) / n_dim
})

## Donnée CENSURÉ
time <- variable_time
divorce <- data.brute$divorced  # 1 = divorce, 0 = censuré
# Trier par temps
sorted_idx <- order(time)
time_sorted <- time[sorted_idx]
divorce_sorted <- divorce[sorted_idx]
n <- length(time_sorted)
S <- numeric(n)       # stocke la survie à chaque temps
surv_prob <- 1         # survie initiale = 1

for(i in 1:n){
  if(divorce_sorted[i] == 1){
    # nombre à risque : tous les individus >= temps actuel
    n_risk <- sum(time_sorted >= time_sorted[i])
    # mise à jour survie
    surv_prob <- surv_prob * (1 - 1 / n_risk)
  }
  S[i] <- surv_prob
}


# Plot initial vide avec limites
plot(NA, xlim = c(min(t_values), max(t_values)), ylim = c(0,1),
     xlab = "Durée du mariage (années)",
     ylab = "S(t) = Probabilité de rester marié",
     main = "Comparaison fonction de survie")

# Ajouter l'escalier
lines(t_values, S_estimate, type = "s", col = "blue", lwd = 2)

lines(time_sorted, S, type = "s", col = "red", lwd = 2)

# Légende
legend("topright", legend = c("Sans censure", "Avec censure"),
       col = c("blue", "red"), lwd = 2)
```

**âge du début de mariage**
```{r 5 Fonction de survie, echo = FALSE, fig.align='center'}
## Donnée NON CENSURE
variable_time <- data.brute$age_at_marriage

# Données durée de mariage
mar_dur <- variable_time

n_dim = length(mar_dur)
# Durée 
t_values <- seq(min(mar_dur), max(mar_dur), by = 1)


S_estimate <- sapply(t_values, function(t) {
  sum(mar_dur > t) / n_dim
})

## Donnée CENSURÉ
time <- variable_time
divorce <- data.brute$divorced  # 1 = divorce, 0 = censuré
# Trier par temps
sorted_idx <- order(time)
time_sorted <- time[sorted_idx]
divorce_sorted <- divorce[sorted_idx]
n <- length(time_sorted)
S <- numeric(n)       # stocke la survie à chaque temps
surv_prob <- 1         # survie initiale = 1

for(i in 1:n){
  if(divorce_sorted[i] == 1){
    # nombre à risque : tous les individus >= temps actuel
    n_risk <- sum(time_sorted >= time_sorted[i])
    # mise à jour survie
    surv_prob <- surv_prob * (1 - 1 / n_risk)
  }
  S[i] <- surv_prob
}


# Plot initial vide avec limites
plot(NA, xlim = c(min(t_values), max(t_values)), ylim = c(0,1),
     xlab = "Durée du mariage (années)",
     ylab = "S(t) = Probabilité de rester marié",
     main = "Comparaison fonction de survie")

# Ajouter l'escalier
lines(t_values, S_estimate, type = "s", col = "blue", lwd = 2)

lines(time_sorted, S, type = "s", col = "red", lwd = 2)

# Légende
legend("topright", legend = c("Sans censure", "Avec censure"),
       col = c("blue", "red"), lwd = 2)
```


```{r 6 Fonction de Risque Cumulée, echo = FALSE, fig.align='center'}
# Plot initial vide avec limites
plot(NA, xlim = c(1, max(t_values)), ylim = c(0,5),
     xlab = "Durée du mariage (années)",
     ylab = "H(t) = Risque cumulée",
     main = "Comparaison fonction de risque cumulé")

H_estimate = -log(S_estimate)
H = -log(S)

# Ajouter l'escalier
lines(t_values, H_estimate, type = "s", col = "blue", lwd = 2)

lines(time_sorted, H, type = "s", col = "red", lwd = 2)

# Légende
legend("topleft", legend = c("Sans censure", "Avec censure"),
       col = c("blue", "red"), lwd = 2)

```

```{r 7 Fonction de risque instantanée, echo = FALSE, fig.align='center'}
library(survival)

surv_obj <- Surv(time = data.brute$marriage_duration_years,
                 event = data.brute$divorced)
cox_model <- coxph(surv_obj ~ 1, data = data.brute)


fit <- survfit(cox_model)

# temps
time <- fit$time
# survie
S <- fit$surv

# hazard approximatif à chaque intervalle
hazard <- -diff(S) / S[-length(S)]

# associer aux temps moyens des intervalles
time_hazard <- time[-1]

# tracer
plot(time_hazard, hazard, type = "s",
     xlab = "Durée du mariage (années)",
     ylab = "Risque instantané",
     main = "Fonction de risque estimée à partir de Cox",
     lwd = 2, col = "red")
grid()

smooth_h <- smooth.spline(time_hazard, hazard)
plot(smooth_h, type="l", lwd=2, col="blue",
     xlab="Durée du mariage (années)",
     ylab="Risque instantané",
     main="Fonction de risque lissée à partir de Cox")
grid()

```

## - Analyse de la Durée de rester marié avant le disvorce à l'âge t
test git 
