---
title: "Divorce Prediction"
author: "Elouan-Joris"
date: "2025-09-30"
output:
  html_document:
    toc: true                # ✅ active la table des matières
    toc_float: true          # ✅ menu déroulant flottant sur le côté
    number_sections: true    # ✅ numérotation des sections
    theme: cosmo             # 🌈 thème visuel (cosmo, united, journal, etc.)
    highlight: tango         # 🎨 style pour le code
    code_folding: show       # 🔽 possibilité de plier/déplier le code
    df_print: default
  
---

lien de la base : https://www.kaggle.com/datasets/vanpatangan/divorce-prediction


```{r setup, echo = FALSE}
knitr::opts_chunk$set(
	echo = TRUE,
	message = FALSE,
	warning = FALSE
)
```


```{r installing, echo=FALSE, message=FALSE, warning=FALSE, paged.print=FALSE}
#install.packages("knitr")
#install.packages("kableExtra")
#install.packages("dplyr")
#install.packages("survival")
#install.packages("survminer")
```

```{r package, echo=FALSE, message=FALSE, warning=FALSE, paged.print=FALSE}
library(knitr)
library(kableExtra)
library(dplyr)
library(survival)
library(survminer)
library(gridExtra)
library(ggplot2)
```

# - Introduction

Le **mariage** est souvent perçu comme l'union d'une union durable, symbolisant l'engagement et la stabilité dans la vie d'un couple. Pourtant, dans de nombreux contextes, les mariages connaissent des trajectoires variées : certains dure toute une vie, d'autre se terminent plus rapidement par un divorce. Ce phénomène est particulièrement intéressant à observer lorsque celui-ci repose sur un mariage arrangé, qui repose sur des dynamiques sociales et familiales différentes de celles d'un mariage romantique. Ces unions peuvent parfois révéler des différences profondes entre les partenaires ou faire émerger des schémas de relations complexes, voire toxiques.

Dans le cadre de cette étude, nous utilisons une base de données synthétique portant sur des mariages arrangés afin d'examiner la durée de ces unions et les facteurs susceptibles d'influencer leur stabilités. **L'Analyse de Survie** constitue ici un outil pertinent pour modéliser le temps écoulé entre le mariage et le divorce afin de mieux comprendre la distribution temporelle des ruptures.


Cette analyse est surtout pertinente d’un point de vue sociologique, permet de mieux comprendre les dynamiques relationnelles qui conduisent à la stabilité ou à la rupture d’un mariage. Étudier la durée d’un mariage et les facteurs associés au divorce éclaire notamment des notions essentielles comme la confiance, la communication, la gestion des conflits ou l’évolution des attentes au sein du couple. Comprendre ces mécanismes aide à mieux appréhender la manière dont les individus construisent ou parfois perdent un lien conjugal durable.

Elle présente également un intérêt social plus large : identifier les facteurs de fragilité permet de sensibiliser les couples, d’améliorer les dispositifs d’accompagnement et de renforcer la prévention. L’objectif n’est pas seulement d’anticiper une rupture, mais aussi de favoriser un environnement relationnel plus sain, où les partenaires disposent des ressources pour maintenir un mariage fondé sur la confiance, la solidarité et le respect mutuel.

## Contexte et justification

La stabilité conjugale constitue un enjeu important sur les plans socia, démographique et psychologique. La durée d’un mariage influence notamment le bien-être des individus, le développement des enfants, mais aussi la structuration des familles et la cohésion sociale. À l'inverse, le divorce ou la séparation engendre des conséquences multiples : coûts émotionnels, réorganisation familiale, contraintes économiques ou fragilité psychologique.

Dans le cas des mariages arrangés, ces enjeux sont accentués par des dynamiques culturelles particulières, notamment le rôle de l’entourage, l’absence de choix conjugal initial ou la pression sociale. Étudier la durée de ces unions permet donc de mieux comprendre les mécanismes spécifiques qui favorisent la stabilité ou, au contraire, précipitent la rupture.

## Problématique

Quels facteurs influencent la durée d’un mariage arrangé et la probabilité de divorce ou de séparation au fil du temps ?
Comment des caractéristiques individuelles, familiales ou relationnelles peuvent-elles modifier le risque de rupture ?


Quels facteurs influencent la durée de mariage ?

# Description et préparation des données

## - Presentation des variables

```{r 1 Chargement du fichier divorce_df.csv, echo = FALSE}
data.brute <- read.csv("divorce_df.csv")
dimension <- dim(data.brute)
n <- dimension[1]
p <- dimension[2]
```

Notre base de données comporte 5000 observations pour 22 variables. Sur les 22 variables, nous retrouvons près de 10 variables quantitatives pour 12 qualitatives. De plus, notre base de données ne comporte aucune valeurs manquantes, ce qui réduit la complexité des prétraitements des données et permet de déterminer directement l'analyse exploratoire. Le tableau ci-dessous synthétise la présentation ainsi que les types et sous-type de variables.

```{r echo = FALSE}

# Création du dataframe

Nom_de_la_variable <- c("age_at_marriage","marriage_duration_years","divorced","num_children",
                         "education_level","employment_status","combined_income",
                         "religious_compatibility","cultural_background_match","communication_score",
                         "conflict_frequency","conflict_resolution_style","mental_health_issues",
                         "financial_stress_level","infidelity_occurred","counseling_attended",
                         "social_support","shared_hobbies_count","marriage_type",
                         "pre_marital_cohabitation","domestic_violence_history","trust_score")

Description <- c("Âge au mariage","Durée du mariage","Divorce (oui/non)","Nombre d’enfants",
                  "Niveau d’éducation","Statut professionnel","Revenu combiné",
                  "Compatibilité religieuse","Correspondance culturelle","Score de communication",
                  "Fréquence des conflits","Style de résolution de conflit","Problèmes de santé mentale",
                  "Niveau de stress financier","Infidélité survenue","A suivi un counseling",
                  "Soutien social","Nombre de hobbies partagés","Type de mariage",
                  "Cohabitation avant mariage","Historique de violence domestique","Score de confiance")

Type <- c("Quantitative","Quantitative","Qualitative","Quantitative","Qualitative",
           "Qualitative","Quantitative","Qualitative","Qualitative","Quantitative",
           "Quantitative","Qualitative","Qualitative","Quantitative","Qualitative",
           "Qualitative","Quantitative","Quantitative","Qualitative","Qualitative",
           "Qualitative","Quantitative")

Sous_type = c("Discrète","Discrète","Binaire","Discrète","Ordinale",
                "Nominale","Continue","Nominale","Binaire","Continue",
                "Discrète","Nominale","Binaire","Continue","Binaire",
                "Binaire","Continue","Discrète","Nominale","Binaire",
                "Binaire","Continue")

variables <- data.frame(
  Nom_de_la_variable,
  Description,
  Type,
  Sous_type,
  stringsAsFactors = FALSE
)

# Fonction de coloration conditionnelle
variables <- variables %>%
  mutate(
    Type = cell_spec(Type,
                     background = ifelse(Type=="Quantitative","#5DADE2","#58D68D"),
                     color="black", bold=TRUE, escape=FALSE),
    Sous_type = cell_spec(Sous_type,
                          background = case_when(
                            Sous_type == "Binaire"   ~ "#A3E4D7",  # vert menthe
                            Sous_type == "Discrète"  ~ "#85C1E9",  # bleu clair
                            Sous_type == "Ordinale"  ~ "#F7DC6F",  # jaune doré
                            Sous_type == "Nominale"  ~ "#F5B041",  # orange doux
                            Sous_type == "Continue"  ~ "#E59866"   # rouge rosé
                          ),
                          color = "black",
                          escape = FALSE)
  )

# Affichage du tableau
kable(variables, "html", escape=FALSE, caption="📊 Tableau des variables avec code couleur") %>%
  kable_styling(bootstrap_options = c("striped","hover","condensed"), full_width=FALSE) %>%
  column_spec(1, bold=TRUE, color="black", background="#D6EAF8") %>%    # colonne Nom_de_la_variable
  column_spec(2, width="8cm", bold=TRUE, background="#EBF5FB") %>%       # colonne Description
  row_spec(0, bold=TRUE, color="white", background="#2C3E50")            # header
```

## - Boxplot des données Quantitatives & Histogrammes




```{r 2 Boxplot Numérique, echo = FALSE, fig.align='center'}
vars_quanti <- Nom_de_la_variable[Type == "Quantitative"]

for (i in 0:4) {
  par(mfrow = c(1, 2), mar = c(4, 4, 3, 1))
  for (j in 1:2) {
    var_name <- vars_quanti[2*i+j]
    x <- data.brute[[var_name]]
    
    # --- Boxplot ---
    boxplot(
      x,
      main = var_name,
      col = "#5DADE2",
      boxwex = 0.5,
      outline = TRUE,
      cex.main = 0.9,
      cex.axis = 0.9,
      las = 1,
      frame.plot = FALSE
    )
    
    # --- Adaptation discrète / continue ---
    if (length(unique(x)) < 15) {
      # Variable discrète → barplot
      barplot(table(x),
              main = paste(var_name, "(discret)"),
              col = "#5DADE2",
              las = 1)
      
    } else {
      # Variable continue → hist + densité
      hist(
        x,
        main = var_name,
        col = "#5DADE2",
        prob = TRUE,
        cex.main = 0.9,
        cex.axis = 0.9,
        las = 1,
        frame.plot = FALSE,
        border = "white"
      )
      grid(nx = NA, ny = NULL, col = "lightgray", lty = "dotted")
      lines(density(x), col = "red", lwd = 2)
    }
  }
}
par(mfrow = c(1, 1))




```

## - Histogrammes des données Qualitatives

```{r 3 Barplot qualitative, echo = FALSE, fig.align='center'}
# Sélection des variables qualitatives
vars_quali <- Nom_de_la_variable[Type == "Qualitative"]

for (i in 0:5) {
  # Pour chaque variable : barplot (à gauche) + pie chart (à droite)
  par(mfrow = c(1, 2), mar = c(4, 0, 4, 0), cex = 1)
  for (j in 1:2) {
    var_name <- vars_quali[2*i + j]
    counts <- table(data.brute[[var_name]])
    
    # Titre plus lisible
    main_title <- gsub("_", "\n", var_name)
    
    ## ---- Graphique 1 : Barplot ----
    barplot(
      counts,
      main = main_title,
      col = "#58D68D",
      border = "gray25",
      cex.main = 0.9,
      cex.axis = 0.8,
      cex.names = 0.7,
      las = 2,
      frame.plot = FALSE
    )
    grid(nx = NA, ny = NULL, col = "lightgray", lty = "dotted")
    
    # Calcul des pourcentages
  pct <- round(100 * counts / sum(counts), 1)
  
  # Couleurs
  cols <- rainbow(length(counts))
  
  # Pie chart sans labels
  pie(
    counts,
    main = main_title,
    col = cols,
    labels = NA,   # pas de labels sur les secteurs
    cex.main = 0.9
  )
  
  # Ajouter légende à droite
  legend(
    "topright",
    legend = paste0(names(counts), " (", pct, "%)"),
    fill = cols,
    cex = 0.7,
    bty = "n",
    ncol = 2   # met la légende sur 2 colonnes
  )


  }
}

# Revenir à 1 figure
par(mfrow = c(1, 1))

```

# - Analyse de survie

Notre base de données comporte deux variables temporelles intéressantes à étudier :

- `marriage_duration_years` : Mesure la **Durée du mariage** de l'individu
- `age_at_marriage` : Mesure **l'âge** où l'individu s'est marié

Nous verrons donc une double analyse entre sur la 

```{r tableaeu des fonctions de survies, echo = FALSE, fig.align='center'}


# Définition des colonnes
fonctions <- c("$S(t)$", "$H(t)$", "$h(t)$")

definitions <- c(
  "$S(t) = P(T \\geq t)$",
  "$H(t) = \\int_0^t h(u)\\,du = -\\ln S(t)$",
  "$h(t) = \\dfrac{f(t)}{S(t)} = -\\dfrac{S'(t)}{S(t)}$"
)

premier_temps <- c(
  "Probabilité que le mariage dure ≥ t",
  "Risque cumulé de divorce jusqu’à t",
  "Risque instantané de divorce à t"
)

second_temps <- c(
  "Probabilité de rester marié si marié à l’âge t",
  "Risque cumulé de divorce selon âge au mariage ≤ t",
  "Risque instantané de divorce pour un âge de mariage t"
)

# Création du tableau
tableau <- data.frame(
  Fonction = fonctions,
  Définition = definitions,
  Durée_du_mariage = premier_temps,
  Âge_au_mariage = second_temps,
  stringsAsFactors = FALSE
)

# Affichage avec kable
kable(tableau, "html", caption = "📊 Interprétation et définitions des fonctions de survie", align = c("c","c","c","c")) %>%
  kable_styling(
    bootstrap_options = c("striped", "hover", "condensed"),
    full_width = FALSE
  ) %>%
  column_spec(1, bold = TRUE, background = "#D6EAF8") %>%
  column_spec(2, background = "#EBF5FB") %>%
  column_spec(3, background = "#FDEBD0") %>%
  column_spec(4, background = "#FCF3CF") %>%
  row_spec(0, bold = TRUE, color = "white", background = "#2C3E50")

```

## - Fonction de survie S(t)

### Estimateur sans données de censure

**Estimateur empirique de la fonction de survie :**

$$
\hat{S}(t) = \frac{1}{n} \sum_{i=1}^{n} \boldsymbol{1}_{\{t_i > t\}}
$$

- \( n \) = nombre total d'observations  
- \( t_i \) = temps jusqu’à l’événement pour l’individu \( i \)  
- \( \boldsymbol{1}_{\{t_i > t\}} \) = indicateur qui vaut 1 si l’individu n’a pas encore eu l’événement à \( t \), 0 sinon  

Cet estimateur correspond simplement à la **proportion d’individus encore mariés au temps \( t \).  
Il suppose qu’il **n’y a aucune donnée censurée**, c’est-à-dire que tous les individus ont eu l’événement observé.

---

### Estimateur avec censure (Kaplan-Meier)

Lorsque certains individus quittent l’étude avant l’événement (par exemple, encore mariés à la fin de l’observation),  
on introduit la **variable de censure** :

$$
\delta_i =
\begin{cases}
1 & \text{si l'événement (divorce) est observé pour } i \\
0 & \text{si l'observation est censurée}
\end{cases}
$$

On note \( T_{1} \le T_{2} \le \dots \le T_{n} \) les temps d’observation triés et \( \delta_i \) les événements correspondants.

**Alors, l’estimateur de Kaplan-Meier s’écrit :**

$$
\hat{S}(t) = \prod_{T_i \le t,\, \delta_i = 1} 
\left( 1 - \frac{1}{\sum_{j = 1}^{n} 1_{T_j \ge T_i}} \right)
$$

ou, de manière équivalente, en notant \( d_i \) le nombre d’événements à \( T_i \)  
et \( n_i \) le nombre d’individus “à risque” juste avant ce temps :

$$
\hat{S}(t) = \prod_{T_i \le t} 
\left( 1 - \frac{d_i}{n_i} \right)
$$

---

## - Fonction de survie : Kaplan-Meier

```{r 4 Fonction de survie, echo = FALSE, fig.align='center'}
# --- Données
time <- data.brute$marriage_duration_years
event <- data.brute$divorced

# --- 1️⃣ SANS CENSURE
surv_no_censor <- survfit(Surv(time, rep(1,length(time))) ~ 1)
summary(surv_no_censor)

# --- 2️⃣ AVEC CENSURE
surv_censor <- survfit(Surv(time, event) ~ 1)
summary(surv_censor)

# --- 3️⃣ PLOT COMPARATIF avec intervalle de confiance
# --- Plot comparatif avec intervalle de confiance
ggsurvplot_combine(
  list("Sans censure" = surv_no_censor, "Avec censure" = surv_censor),
  combine = TRUE,
  conf.int = TRUE,                   # activer l'intervalle de confiance
  conf.int.alpha = 0.25,             # transparence de la bande
  legend.title = NULL,
  legend.labs = c("Sans censure", "Avec censure"),
  palette = c("#1f78b4", "#e31a1c"), # bleu et rouge plus doux
  xlab = "Durée du mariage (années)",
  ylab = "Probabilité de rester marié",
  title = "Comparaison des fonctions de survie : sans et avec censure",
  surv.median.line = "hv",           # ligne médiane horizontale/verticale
  risk.table.height = 0.25,
  ggtheme = theme_minimal(base_size = 14) +
    theme(
      plot.title = element_text(hjust = 0.5, face = "bold", size = 16),
      legend.position = "top",
      legend.text = element_text(size = 12)
    )
)
```
# Modèle de Cov univarié

## Modèle de Cox sur le niveau d'éducation

```{r education_level 11, echo=FALSE, fig.align='center'}
# Assurer que education_level est bien un facteur avec des niveaux lisibles
data.brute$education_level <- factor(data.brute$education_level,
                                     levels = unique(data.brute$education_level))

# Cox univarié
cox_edu <- coxph(Surv(marriage_duration_years, divorced) ~ education_level, 
                 data = data.brute)

# Préparer une data.frame avec chaque niveau pour la prédiction
newdata_edu <- data.frame(education_level = levels(data.brute$education_level))

# Estimation de la survie par niveau
surv_fit_edu <- survfit(cox_edu, newdata = newdata_edu)

# Palette automatique adaptée au nombre de groupes
n_levels <- length(levels(data.brute$education_level))
colors <- c("red", "blue", "green", "purple", "orange")  # 5 groupes

# Plot avec survminer
ggsurvplot(
  surv_fit_edu,
  data = data.brute,
  conf.int = FALSE,
  legend.title = "",
  legend.labs = levels(data.brute$education_level),  # <-- légende lisible
  xlab = "Durée du mariage (années)",
  ylab = "Probabilité de rester marié",
  palette = colors,
  surv.median.line = "hv", # ligne horizontale/verticale pour la médiane
  ggtheme = theme_minimal(base_size = 14)
)

```

## Modèle de Cox selon le problème de santé mental

```{r mental_health_issues, echo=FALSE, fig.align='center'}
# Assurer que education_level est bien un facteur avec des niveaux lisibles
data.brute$mental_health_issues <- factor(data.brute$mental_health_issues,
                                     levels = unique(data.brute$mental_health_issues))

# Cox univarié
cox_edu <- coxph(Surv(marriage_duration_years, divorced) ~ mental_health_issues, 
                 data = data.brute)

# Préparer une data.frame avec chaque niveau pour la prédiction
newdata_edu <- data.frame(mental_health_issues = levels(data.brute$mental_health_issues))

# Estimation de la survie par niveau
surv_fit_edu <- survfit(cox_edu, newdata = newdata_edu)

# Palette automatique adaptée au nombre de groupes
n_levels <- length(levels(data.brute$mental_health_issues))
colors <- c("red", "blue")  # 3 groupes

# Plot avec survminer
ggsurvplot(
  surv_fit_edu,
  data = data.brute,
  conf.int = FALSE,
  legend.title = "",
  legend.labs = levels(data.brute$mental_health_issues),  # <-- légende lisible
  xlab = "Durée du mariage (années)",
  ylab = "Probabilité de rester marié",
  palette = colors,
  surv.median.line = "hv", # ligne horizontale/verticale pour la médiane
  ggtheme = theme_minimal(base_size = 14)
)

```


## Modèle de Cox selon l'infidélité

```{r infidelity_occurred, echo=FALSE, fig.align='center'}
# Assurer que education_level est bien un facteur avec des niveaux lisibles
data.brute$infidelity_occurred <- factor(data.brute$infidelity_occurred,
                                     levels = unique(data.brute$infidelity_occurred))

# Cox univarié
cox_edu <- coxph(Surv(marriage_duration_years, divorced) ~ infidelity_occurred, 
                 data = data.brute)

# Préparer une data.frame avec chaque niveau pour la prédiction
newdata_edu <- data.frame(infidelity_occurred = levels(data.brute$infidelity_occurred))

# Estimation de la survie par niveau
surv_fit_edu <- survfit(cox_edu, newdata = newdata_edu)

# Palette automatique adaptée au nombre de groupes
n_levels <- length(levels(data.brute$infidelity_occurred))
colors <- c("red", "blue")  # 3 groupes

# Plot avec survminer
ggsurvplot(
  surv_fit_edu,
  data = data.brute,
  conf.int = FALSE,
  legend.title = "",
  legend.labs = levels(data.brute$infidelity_occurred),  # <-- légende lisible
  xlab = "Durée du mariage (années)",
  ylab = "Probabilité de rester marié",
  palette = colors,
  surv.median.line = "hv", # ligne horizontale/verticale pour la médiane
  ggtheme = theme_minimal(base_size = 14)
)

```

## Modèle de Cox selon le type de mariage

```{r marriage_type, echo=FALSE, fig.align='center'}
# Assurer que education_level est bien un facteur avec des niveaux lisibles
data.brute$marriage_type <- factor(data.brute$marriage_type,
                                     levels = unique(data.brute$marriage_type))

# Cox univarié
cox_edu <- coxph(Surv(marriage_duration_years, divorced) ~ marriage_type, 
                 data = data.brute)

# Préparer une data.frame avec chaque niveau pour la prédiction
newdata_edu <- data.frame(marriage_type = levels(data.brute$marriage_type))

# Estimation de la survie par niveau
surv_fit_edu <- survfit(cox_edu, newdata = newdata_edu)

# Palette automatique adaptée au nombre de groupes
n_levels <- length(levels(data.brute$marriage_type))
colors <- c("red", "blue", "green")  # 3 groupes

# Plot avec survminer
ggsurvplot(
  surv_fit_edu,
  data = data.brute,
  conf.int = FALSE,
  legend.title = "",
  legend.labs = levels(data.brute$marriage_type),  # <-- légende lisible
  xlab = "Durée du mariage (années)",
  ylab = "Probabilité de rester marié",
  palette = colors,
  surv.median.line = "hv", # ligne horizontale/verticale pour la médiane
  ggtheme = theme_minimal(base_size = 14)
)

```

# Modèle de Cox multivarié

```{r Modele Cox multivarié, echo = FALSE, fig.align='center'}
library(MASS)

# Modèle complet (tout inclure au départ)
full_model <- coxph(Surv(time, event) ~ 
                     marriage_type + infidelity_occurred + mental_health_issues + education_level +
                     employment_status + combined_income + religious_compatibility + cultural_background_match +
                     communication_score + conflict_frequency + conflict_resolution_style +
                     financial_stress_level + counseling_attended + social_support +
                     shared_hobbies_count + pre_marital_cohabitation + domestic_violence_history + trust_score,
                     data = data.brute)


# Modèle vide (intercept seulement)
null_model <- coxph(Surv(time, event) ~ 1, data = data.brute)

# Sélection stepwise (AIC par défaut)
best_model <- stepAIC(null_model, scope = list(lower=null_model, upper=full_model), direction="both")
summary(best_model)


```

## Nelson-Aalen

```{r 6.1, echo = FALSE, fig.align='center'}
# Création du tableau
risk_methods <- data.frame(
  Méthode = c("Breslow", "Nelson-Aalen", "Cox avec covariables (Breslow)"),
  Formule = c(
    "$H(t) = -\\ln \\hat{S}(t)$",
    "$\\hat{H}_{NA}(t) = \\sum_{t_i \\le t} \\dfrac{d_i}{n_i}$",
    "$\\hat{H}_{Breslow}(t) = \\sum_{t_i \\le t} \\dfrac{d_i}{\\sum_{j \\in R(t_i)} e^{\\beta^T X_j}}$"
  ),
  Description = c(
    "Transformation directe de la fonction de survie Kaplan-Meier. Non paramétrique et simple.",
    "Estimateur non paramétrique basé sur les événements observés et le nombre de sujets à risque.",
    "Risque cumulatif estimé à partir d’un modèle de Cox avec covariables. Breslow gère les événements multiples au même temps."
  ),
  stringsAsFactors = FALSE
)

# Affichage avec kable et style
kable(risk_methods, "html", escape = FALSE, caption = "📊 Méthodes d’estimation du risque cumulatif", align = c("c","c","c")) %>%
  kable_styling(bootstrap_options = c("striped","hover","condensed"), full_width = FALSE) %>%
  column_spec(1, bold = TRUE, color = "black", background = "#D6EAF8") %>%
  column_spec(2, width = "6cm") %>%
  column_spec(3, width = "8cm") %>%
  row_spec(0, bold = TRUE, color = "white", background = "#2C3E50")
```

```{r 6 Fonction de Risque Cumulée, echo = FALSE, fig.align='center'}
# --- Données
time <- data.brute$marriage_duration_years
event <- data.brute$divorced

# --- 1️⃣ Kaplan-Meier
km_fit <- survfit(Surv(time, event) ~ 1)
df_km <- data.frame(
  time = km_fit$time,
  H = -log(km_fit$surv)
)

# --- 2️⃣ Nelson-Aalen
# H(t) = sum(d_i / n_i)
na_fit <- survfit(Surv(time, event) ~ 1, type="fleming")  # Fleming-Harrington = Nelson-Aalen
df_na <- data.frame(
  time = na_fit$time,
  H = na_fit$cumhaz
)

# --- Fusionner pour ggplot
df_all <- bind_rows(
  df_km %>% mutate(Method = "Breslow"),
  df_na %>% mutate(Method = "Nelson-Aalen")
)

# --- Plot
ggplot(df_all, aes(x = time, y = H, color = Method)) +
  geom_step(size = 1.2) +
  scale_color_manual(values = c("blue","red")) +
  labs(
    title = "Comparaison des fonctions de risque cumulée",
    x = "Durée du mariage (années)",
    y = "H(t) = Risque cumulatif",
    color = "Méthode"
  ) +
  theme_minimal(base_size = 14) +
  theme(
    plot.title = element_text(hjust = 0.5),
    legend.position = "top"
  )

```



```{r 7 Fonction de risque instantanée, echo = FALSE, fig.align='center'}
library(survival)
library(survminer)

# --- Créer objet Surv
time <- data.brute$marriage_duration_years
event <- data.brute$divorced  # 1=divorcé, 0=censuré
surv_obj <- Surv(time, event)

```




## - Analyse de la Durée de rester marié avant le disvorce à l'âge t

