---
title: "Divorce Prediction"
author: "Elouan-Joris"
date: "2025-09-30"
output:
  html_document:
    toc: true                # ✅ active la table des matières
    toc_float: true          # ✅ menu déroulant flottant sur le côté
    number_sections: true    # ✅ numérotation des sections
    theme: cosmo             # 🌈 thème visuel (cosmo, united, journal, etc.)
    highlight: tango         # 🎨 style pour le code
    code_folding: show       # 🔽 possibilité de plier/déplier le code
    df_print: default
  
---

lien de la base : https://www.kaggle.com/datasets/vanpatangan/divorce-prediction


```{r setup, echo = FALSE}
knitr::opts_chunk$set(
	echo = TRUE,
	message = FALSE,
	warning = FALSE
)
```


```{r installing, echo=FALSE, message=FALSE, warning=FALSE, paged.print=FALSE}
#install.packages("knitr")
#install.packages("kableExtra")
#install.packages("dplyr")
#install.packages("survival")
#install.packages("survminer")
```

```{r package, echo=FALSE, message=FALSE, warning=FALSE, paged.print=FALSE}
library(knitr)
library(kableExtra)
library(dplyr)
library(survival)
library(survminer)
library(gridExtra)
library(ggplot2)
```

# - Introduction

Le **mariage** est souvent perçu comme l'union d'une union durable, symbolisant l'engagement et la stabilité dans la vie d'un couple. Pourtant, dans de nombreux contextes, les mariages connaissent des trajectoires variées : certains dure toute une vie, d'autre se terminent plus rapidement par un divorce. Ce phénomène est particulièrement intéressant à observer lorsque celui-ci repose sur un mariage arrangé, qui repose sur des dynamiques sociales et familiales différentes de celles d'un mariage romantique. Ces unions peuvent parfois révéler des différences profondes entre les partenaires ou faire émerger des schémas de relations complexes, voire toxiques.

Dans le cadre de cette étude, nous utilisons une base de données synthétique portant sur des mariages arrangés afin d'examiner la durée de ces unions et les facteurs susceptibles d'influencer leur stabilités. **L'Analyse de Survie** constitue ici un outil pertinent pour modéliser le temps écoulé entre le mariage et le divorce afin de mieux comprendre la distribution temporelle des ruptures.





## - Presentation des variables

```{r 1 Chargement du fichier divorce_df.csv, echo = FALSE}
data.brute <- read.csv("divorce_df.csv")
dimension <- dim(data.brute)
n <- dimension[1]
p <- dimension[2]
```

Notre base de données comporte 5000 observations pour 22 variables. Sur les 22 variables, nous retrouvons près de 10 variables quantitatives pour 12 qualitatives. De plus, notre base de données ne comporte aucune valeurs manquantes, ce qui réduit la complexité des prétraitements des données et permet de déterminer directement l'analyse exploratoire. Le tableau ci-dessous synthétise la présentation ainsi que les types et sous-type de variables.

```{r echo = FALSE}

# Création du dataframe

Nom_de_la_variable <- c("age_at_marriage","marriage_duration_years","divorced","num_children",
                         "education_level","employment_status","combined_income",
                         "religious_compatibility","cultural_background_match","communication_score",
                         "conflict_frequency","conflict_resolution_style","mental_health_issues",
                         "financial_stress_level","infidelity_occurred","counseling_attended",
                         "social_support","shared_hobbies_count","marriage_type",
                         "pre_marital_cohabitation","domestic_violence_history","trust_score")

Description <- c("Âge au mariage","Durée du mariage","Divorce (oui/non)","Nombre d’enfants",
                  "Niveau d’éducation","Statut professionnel","Revenu combiné",
                  "Compatibilité religieuse","Correspondance culturelle","Score de communication",
                  "Fréquence des conflits","Style de résolution de conflit","Problèmes de santé mentale",
                  "Niveau de stress financier","Infidélité survenue","A suivi un counseling",
                  "Soutien social","Nombre de hobbies partagés","Type de mariage",
                  "Cohabitation avant mariage","Historique de violence domestique","Score de confiance")

Type <- c("Quantitative","Quantitative","Qualitative","Quantitative","Qualitative",
           "Qualitative","Quantitative","Qualitative","Qualitative","Quantitative",
           "Quantitative","Qualitative","Qualitative","Quantitative","Qualitative",
           "Qualitative","Quantitative","Quantitative","Qualitative","Qualitative",
           "Qualitative","Quantitative")

Sous_type = c("Discrète","Discrète","Binaire","Discrète","Ordinale",
                "Nominale","Continue","Nominale","Binaire","Continue",
                "Discrète","Nominale","Binaire","Continue","Binaire",
                "Binaire","Continue","Discrète","Nominale","Binaire",
                "Binaire","Continue")

variables <- data.frame(
  Nom_de_la_variable,
  Description,
  Type,
  Sous_type,
  stringsAsFactors = FALSE
)

# Fonction de coloration conditionnelle
variables <- variables %>%
  mutate(
    Type = cell_spec(Type,
                     background = ifelse(Type=="Quantitative","#5DADE2","#58D68D"),
                     color="black", bold=TRUE, escape=FALSE),
    Sous_type = cell_spec(Sous_type,
                          background = case_when(
                            Sous_type == "Binaire"   ~ "#A3E4D7",  # vert menthe
                            Sous_type == "Discrète"  ~ "#85C1E9",  # bleu clair
                            Sous_type == "Ordinale"  ~ "#F7DC6F",  # jaune doré
                            Sous_type == "Nominale"  ~ "#F5B041",  # orange doux
                            Sous_type == "Continue"  ~ "#E59866"   # rouge rosé
                          ),
                          color = "black",
                          escape = FALSE)
  )

# Affichage du tableau
kable(variables, "html", escape=FALSE, caption="📊 Tableau des variables avec code couleur") %>%
  kable_styling(bootstrap_options = c("striped","hover","condensed"), full_width=FALSE) %>%
  column_spec(1, bold=TRUE, color="black", background="#D6EAF8") %>%    # colonne Nom_de_la_variable
  column_spec(2, width="8cm", bold=TRUE, background="#EBF5FB") %>%       # colonne Description
  row_spec(0, bold=TRUE, color="white", background="#2C3E50")            # header
```

# - Analyse exploratoire


## - Boxplot des données Quantitatives & Histogrammes




```{r 2 Boxplot Numérique, echo = FALSE, fig.align='center'}
# Prendre que les variables quantitatives
vars_quanti <- Nom_de_la_variable[Type == "Quantitative"]

for (i in 0:4) {
  # Grille 2 lignes × 5 colonnes
  par(mfrow = c(1, 2), mar = c(4, 4, 3, 1))
  for (j in 1:2) {
    var_name <- vars_quanti[2*i+j]
    boxplot(
      data.brute[[var_name]],
      main = var_name,
      col = "#5DADE2",
      boxwex = 0.5,
      outline = TRUE,
      cex.main = 0.9,
      cex.axis = 0.9,
      las = 1,
      frame.plot = FALSE
    )
    hist(
      data.brute[[var_name]],
      main = var_name,
      col = "#5DADE2",
      prob = TRUE,            # Pour afficher la densité et non la fréquence
      cex.main = 0.9,
      cex.axis = 0.9,
      las = 1,
      frame.plot = FALSE,
      border = "white"
    )
    grid(nx = NA, ny = NULL, col = "lightgray", lty = "dotted")
    lines(density(data.brute[[var_name]]), col = "red", lwd = 2)

    }
}
par(mfrow = c(1, 1))



```

## - Histogrammes des données Qualitatives

```{r 3 Barplot qualitative, echo = FALSE, fig.align='center'}
# Sélection des variables qualitatives
vars_quali <- Nom_de_la_variable[Type == "Qualitative"]

# Grille 2 lignes × 5 colonnes
par(mfrow = c(2, 6), mar = c(6, 4, 3, 1)) 

for (i in 0:5) {
  # Grille 2 lignes × 5 colonnes
  par(mfrow = c(1, 2), mar = c(6, 4, 3, 1))
  for (j in 1:2) {
  var_name <- vars_quali[2*i+j]
  # Comptage des modalités
  counts <- table(data.brute[[var_name]])
  
  # Titre avec retour à la ligne si besoin
  main_title <- gsub("_", "\n", var_name)
  
  barplot(
    counts,
    main = main_title,
    col = "#58D68D",
    border = "gray25",
    cex.main = 0.9,
    cex.axis = 0.8,
    cex.names = 0.7,       # taille des noms des modalités
    las = 2,               # rotation des labels pour qu’ils soient lisibles
    frame.plot = FALSE
  )
  grid(nx = NA, ny = NULL, col = "lightgray", lty = "dotted")
  }
}


# ✅ Revenir à une seule figure
par(mfrow = c(1, 1))
```

# - Analyse de survie

Notre base de données comporte deux variables temporelles intéressantes à étudier :

- `marriage_duration_years` : Mesure la **Durée du mariage** de l'individu
- `age_at_marriage` : Mesure **l'âge** où l'individu s'est marié

Nous verrons donc une double analyse entre sur la 

```{r tableaeu des fonctions de survies, echo = FALSE, fig.align='center'}


# Définition des colonnes
fonctions <- c("$S(t)$", "$H(t)$", "$h(t)$")

definitions <- c(
  "$S(t) = P(T \\geq t)$",
  "$H(t) = \\int_0^t h(u)\\,du = -\\ln S(t)$",
  "$h(t) = \\dfrac{f(t)}{S(t)} = -\\dfrac{S'(t)}{S(t)}$"
)

premier_temps <- c(
  "Probabilité que le mariage dure ≥ t",
  "Risque cumulé de divorce jusqu’à t",
  "Risque instantané de divorce à t"
)

second_temps <- c(
  "Probabilité de rester marié si marié à l’âge t",
  "Risque cumulé de divorce selon âge au mariage ≤ t",
  "Risque instantané de divorce pour un âge de mariage t"
)

# Création du tableau
tableau <- data.frame(
  Fonction = fonctions,
  Définition = definitions,
  Durée_du_mariage = premier_temps,
  Âge_au_mariage = second_temps,
  stringsAsFactors = FALSE
)

# Affichage avec kable
kable(tableau, "html", caption = "📊 Interprétation et définitions des fonctions de survie") %>%
  kable_styling(
    bootstrap_options = c("striped", "hover", "condensed"),
    full_width = FALSE
  ) %>%
  column_spec(1, bold = TRUE, background = "#D6EAF8") %>%
  column_spec(2, background = "#EBF5FB") %>%
  column_spec(3, background = "#FDEBD0") %>%
  column_spec(4, background = "#FCF3CF") %>%
  row_spec(0, bold = TRUE, color = "white", background = "#2C3E50")

```

## - Fonction de survie S(t)

### Estimateur sans données de censure

**Estimateur empirique de la fonction de survie :**

$$
\hat{S}(t) = \frac{1}{n} \sum_{i = 1}^{n} 1_{t_i > t}
$$

- \( n \) = nombre total d'observations  
- \( t_i \) = temps jusqu’à l’événement pour l’individu \( i \)  
- \( 1_{t_i > t} \) = indicateur qui vaut 1 si l’individu n’a pas encore eu l’événement à \( t \), 0 sinon  

Cet estimateur correspond simplement à la **proportion d’individus encore “en vie”** (ou mariés) au temps \( t \).  
Il suppose qu’il **n’y a aucune donnée censurée**, c’est-à-dire que tous les individus ont eu l’événement observé.

---

### Estimateur avec censure (Kaplan-Meier)

Lorsque certains individus quittent l’étude avant l’événement (par exemple, encore mariés à la fin de l’observation),  
on introduit la **variable de censure** :

$$
\delta_i =
\begin{cases}
1 & \text{si l'événement (divorce) est observé pour } i \\
0 & \text{si l'observation est censurée}
\end{cases}
$$

On note \( T_{1} \le T_{2} \le \dots \le T_{n} \) les temps d’observation triés et \( \delta_i \) les événements correspondants.

**Alors, l’estimateur de Kaplan-Meier s’écrit :**

$$
\hat{S}(t) = \prod_{T_i \le t,\, \delta_i = 1} 
\left( 1 - \frac{1}{\sum_{j = 1}^{n} 1_{T_j \ge T_i}} \right)
$$

ou, de manière équivalente, en notant \( d_i \) le nombre d’événements à \( T_i \)  
et \( n_i \) le nombre d’individus “à risque” juste avant ce temps :

$$
\hat{S}(t) = \prod_{T_i \le t} 
\left( 1 - \frac{d_i}{n_i} \right)
$$

---

## - Analyse de la Durée de marriage avant divorce 

**durée de mariage**

```{r 4 Fonction de survie, echo = FALSE, fig.align='center'}
# --- Données
time <- data.brute$marriage_duration_years
event <- data.brute$divorced

# --- 1️⃣ SANS CENSURE
surv_no_censor <- survfit(Surv(time, rep(1,length(time))) ~ 1)

# --- 2️⃣ AVEC CENSURE
surv_censor <- survfit(Surv(time, event) ~ 1)

# --- 3️⃣ PLOT COMPARATIF avec intervalle de confiance
ggsurvplot_combine(
  list("Sans censure" = surv_no_censor, "Avec censure" = surv_censor),
  combine = TRUE,
  conf.int = TRUE,                     # activer l'intervalle de confiance
  conf.int.alpha = 0.2,                # transparence de la bande
  legend.title = "Type de données",
  legend.labs = c("Sans censure", "Avec censure"),
  palette = c("blue", "red"),
  xlab = "Durée du mariage (années)",
  ylab = "S(t) = Probabilité de rester marié",
  title = "Comparaison des fonctions de survie : sans et avec censure"
)
```

```{r 6.1, echo = FALSE, fig.align='center'}
# Création du tableau
risk_methods <- data.frame(
  Méthode = c("Kaplan-Meier simple", "Nelson-Aalen", "Cox avec covariables (Breslow)"),
  Formule = c(
    "$H(t) = -\\ln \\hat{S}(t)$",
    "$\\hat{H}_{NA}(t) = \\sum_{t_i \\le t} \\dfrac{d_i}{n_i}$",
    "$\\hat{H}_{Breslow}(t) = \\sum_{t_i \\le t} \\dfrac{d_i}{\\sum_{j \\in R(t_i)} e^{\\beta^T X_j}}$"
  ),
  Description = c(
    "Transformation directe de la fonction de survie Kaplan-Meier. Non paramétrique et simple.",
    "Estimateur non paramétrique basé sur les événements observés et le nombre de sujets à risque.",
    "Risque cumulatif estimé à partir d’un modèle de Cox avec covariables. Breslow gère les événements multiples au même temps."
  ),
  stringsAsFactors = FALSE
)

# Affichage avec kable et style
kable(risk_methods, "html", escape = FALSE, caption = "📊 Méthodes d’estimation du risque cumulatif") %>%
  kable_styling(bootstrap_options = c("striped","hover","condensed"), full_width = FALSE) %>%
  column_spec(1, bold = TRUE, color = "black", background = "#D6EAF8") %>%
  column_spec(2, width = "6cm") %>%
  column_spec(3, width = "8cm") %>%
  row_spec(0, bold = TRUE, color = "white", background = "#2C3E50")
```

```{r 6 Fonction de Risque Cumulée, echo = FALSE, fig.align='center'}
# --- Données
time <- data.brute$marriage_duration_years
event <- data.brute$divorced

# --- 1️⃣ Kaplan-Meier
km_fit <- survfit(Surv(time, event) ~ 1)
df_km <- data.frame(
  time = km_fit$time,
  H = -log(km_fit$surv)
)

# --- 2️⃣ Nelson-Aalen
# H(t) = sum(d_i / n_i)
na_fit <- survfit(Surv(time, event) ~ 1, type="fleming")  # Fleming-Harrington = Nelson-Aalen
df_na <- data.frame(
  time = na_fit$time,
  H = na_fit$cumhaz
)

# --- Fusionner pour ggplot
df_all <- bind_rows(
  df_km %>% mutate(Method = "Kaplan-Meier"),
  df_na %>% mutate(Method = "Nelson-Aalen")
)

# --- Plot
ggplot(df_all, aes(x = time, y = H, color = Method)) +
  geom_step(size = 1.2) +
  scale_color_manual(values = c("blue","red")) +
  labs(
    title = "Comparaison des fonctions de risque cumulée",
    x = "Durée du mariage (années)",
    y = "H(t) = Risque cumulatif",
    color = "Méthode"
  ) +
  theme_minimal(base_size = 14) +
  theme(
    plot.title = element_text(hjust = 0.5),
    legend.position = "top"
  )

```



```{r 7 Fonction de risque instantanée, echo = FALSE, fig.align='center'}

# --- Données
time <- data.brute$marriage_duration_years
event <- data.brute$divorced

# --- Hazard avec censure
fit_censor <- survfit(Surv(time, event) ~ 1)
H_censor <- -log(fit_censor$surv)
time_censor <- fit_censor$time[-1]
hazard_censor <- diff(H_censor) / diff(fit_censor$time)

# --- Hazard sans censure
fit_no_censor <- survfit(Surv(time, rep(1,length(time))) ~ 1)
H_no_censor <- -log(fit_no_censor$surv)
time_no_censor <- fit_no_censor$time[-1]
hazard_no_censor <- diff(H_no_censor) / diff(fit_no_censor$time)

# --- Préparer data.frame pour ggplot
df_hazard <- rbind(
  data.frame(time = time_censor, hazard = hazard_censor, type = "Avec censure"),
  data.frame(time = time_no_censor, hazard = hazard_no_censor, type = "Sans censure")
)

# --- Plot ggplot2 escalier (step)
ggplot(df_hazard, aes(x = time, y = hazard, color = type)) +
  geom_step(size = 1.5) +                           # courbes en escalier
  scale_color_manual(values = c("red","blue")) +   # couleurs cohérentes
  labs(title = "Fonction de risque instantanée",
       x = "Durée du mariage (années)",
       y = "Risque instantané",
       color = "Type de données") +
  theme_minimal(base_size = 14) +
  theme(plot.title = element_text(hjust = 0.5),
        legend.position = "top")
```




## - Analyse de la Durée de rester marié avant le disvorce à l'âge t

