
```{r source data_prepared, echo=FALSE, message=FALSE, warning=FALSE, paged.print=FALSE}
suppressPackageStartupMessages(source("setup.R"))
```

# Description et préparation des données

## - Presentation des variables

```{r data_prepared_0, echo = FALSE}
dimension <- dim(data.brute)
n <- dimension[1]
p <- dimension[2]
```

Notre base de données comporte 5000 observations pour 22 variables. Sur les 22 variables, nous retrouvons près de 10 variables quantitatives pour 12 qualitatives. De plus, notre base de données ne comporte aucune valeurs manquantes, ce qui réduit la complexité des prétraitements des données et permet de déterminer directement l'analyse exploratoire. Le tableau ci-dessous synthétise la présentation ainsi que les types et sous-type de variables.

```{r data_prepared_1, echo = FALSE}

# Création du dataframe

Nom_de_la_variable <- c("age_at_marriage","marriage_duration_years","divorced","num_children",
                         "education_level","employment_status","combined_income",
                         "religious_compatibility","cultural_background_match","communication_score",
                         "conflict_frequency","conflict_resolution_style","mental_health_issues",
                         "financial_stress_level","infidelity_occurred","counseling_attended",
                         "social_support","shared_hobbies_count","marriage_type",
                         "pre_marital_cohabitation","domestic_violence_history","trust_score")

Description <- c("Âge au mariage","Durée du mariage","Divorce (oui/non)","Nombre d’enfants",
                  "Niveau d’éducation","Statut professionnel","Revenu combiné",
                  "Compatibilité religieuse","Correspondance culturelle","Score de communication",
                  "Fréquence des conflits","Style de résolution de conflit","Problèmes de santé mentale",
                  "Niveau de stress financier","Infidélité survenue","A suivi un counseling",
                  "Soutien social","Nombre de hobbies partagés","Type de mariage",
                  "Cohabitation avant mariage","Historique de violence domestique","Score de confiance")

Type <- c("Quantitative","Quantitative","Qualitative","Quantitative","Qualitative",
           "Qualitative","Quantitative","Qualitative","Qualitative","Quantitative",
           "Quantitative","Qualitative","Qualitative","Quantitative","Qualitative",
           "Qualitative","Quantitative","Quantitative","Qualitative","Qualitative",
           "Qualitative","Quantitative")

Sous_type = c("Discrète","Discrète","Binaire","Discrète","Ordinale",
                "Nominale","Continue","Nominale","Binaire","Continue",
                "Discrète","Nominale","Binaire","Continue","Binaire",
                "Binaire","Continue","Discrète","Nominale","Binaire",
                "Binaire","Continue")

variables <- data.frame(
  Nom_de_la_variable,
  Description,
  Type,
  Sous_type,
  stringsAsFactors = FALSE
)

# Fonction de coloration conditionnelle
variables <- variables %>%
  mutate(
    Type = cell_spec(Type,
                     background = ifelse(Type=="Quantitative","#5DADE2","#58D68D"),
                     color="black", bold=TRUE, escape=FALSE),
    Sous_type = cell_spec(Sous_type,
                          background = case_when(
                            Sous_type == "Binaire"   ~ "#A3E4D7",  # vert menthe
                            Sous_type == "Discrète"  ~ "#85C1E9",  # bleu clair
                            Sous_type == "Ordinale"  ~ "#F7DC6F",  # jaune doré
                            Sous_type == "Nominale"  ~ "#F5B041",  # orange doux
                            Sous_type == "Continue"  ~ "#E59866"   # rouge rosé
                          ),
                          color = "black",
                          escape = FALSE)
  )

# Affichage du tableau
kable(variables, "html", escape=FALSE, caption="📊 Tableau des variables avec code couleur") %>%
  kable_styling(bootstrap_options = c("striped","hover","condensed"), full_width=FALSE) %>%
  column_spec(1, bold=TRUE, color="black", background="#D6EAF8") %>%    # colonne Nom_de_la_variable
  column_spec(2, width="8cm", bold=TRUE, background="#EBF5FB") %>%       # colonne Description
  row_spec(0, bold=TRUE, color="white", background="#2C3E50")            # header
```

## - Boxplot des données Quantitatives & Histogrammes




```{r data_prepared_2, echo = FALSE, fig.align='center'}
vars_quanti <- Nom_de_la_variable[Type == "Quantitative"]

for (i in 0:4) {
  par(mfrow = c(1, 2), mar = c(4, 4, 3, 1))
  for (j in 1:2) {
    var_name <- vars_quanti[2*i+j]
    x <- data.brute[[var_name]]
    
    # --- Boxplot ---
    boxplot(
      x,
      main = var_name,
      col = "#5DADE2",
      boxwex = 0.5,
      outline = TRUE,
      cex.main = 0.9,
      cex.axis = 0.9,
      las = 1,
      frame.plot = FALSE
    )
    
    # --- Adaptation discrète / continue ---
    if (length(unique(x)) < 15) {
      # Variable discrète → barplot
      barplot(table(x),
              main = paste(var_name, "(discret)"),
              col = "#5DADE2",
              las = 1)
      
    } else {
      # Variable continue → hist + densité
      hist(
        x,
        main = var_name,
        col = "#5DADE2",
        prob = TRUE,
        cex.main = 0.9,
        cex.axis = 0.9,
        las = 1,
        frame.plot = FALSE,
        border = "white"
      )
      grid(nx = NA, ny = NULL, col = "lightgray", lty = "dotted")
      lines(density(x), col = "red", lwd = 2)
    }
  }
}
par(mfrow = c(1, 1))

```

## - Histogrammes des données Qualitatives

```{r data_prepared_3, echo = FALSE, fig.align='center'}
# Sélection des variables qualitatives
vars_quali <- Nom_de_la_variable[Type == "Qualitative"]

for (i in 0:5) {
  # Pour chaque variable : barplot (à gauche) + pie chart (à droite)
  par(mfrow = c(1, 2), mar = c(4, 0, 4, 0), cex = 1)
  for (j in 1:2) {
    var_name <- vars_quali[2*i + j]
    counts <- table(data.brute[[var_name]])
    
    # Titre plus lisible
    main_title <- gsub("_", "\n", var_name)
    
    ## ---- Graphique 1 : Barplot ----
    barplot(
      counts,
      main = main_title,
      col = "#58D68D",
      border = "gray25",
      cex.main = 0.9,
      cex.axis = 0.8,
      cex.names = 0.7,
      las = 2,
      frame.plot = FALSE
    )
    grid(nx = NA, ny = NULL, col = "lightgray", lty = "dotted")
    
    # Calcul des pourcentages
  pct <- round(100 * counts / sum(counts), 1)
  
  # Couleurs
  cols <- rainbow(length(counts))
  
  # Pie chart sans labels
  pie(
    counts,
    main = main_title,
    col = cols,
    labels = NA,   # pas de labels sur les secteurs
    cex.main = 0.9
  )
  
  # Ajouter légende à droite
  legend(
    "topright",
    legend = paste0(names(counts), " (", pct, "%)"),
    fill = cols,
    cex = 0.7,
    bty = "n",
    ncol = 2   # met la légende sur 2 colonnes
  )


  }
}

# Revenir à 1 figure
par(mfrow = c(1, 1))

```
