
```{r source survival_without_parameters, echo=FALSE, message=FALSE, warning=FALSE, paged.print=FALSE}
suppressPackageStartupMessages(source("setup.R"))
```

# - Analyse de survie

Notre base de données comporte une variable temporelle de durée de survie caractérisé par :

- `marriage_duration_years` : Mesure la **Durée du mariage** de l'individu.

De plus, nous introduisons une variable \(a\) correspondant à la borne inférieure de la variable de survie. Ici, pour `marriage_duration_years`, on a \(a = 1\). Cette formalisation permet d’unifier la notation et de clarifier les domaines de définition dans les développements théoriques ultérieurs.

On pose $X$ la variable aléatoire de survenue de l'évènement d'intérêt, donc le divorce. On note donc les différentes fonctions de survie et leurs interprétations par le tableau suivant :

```{r survival_without_parameters_0, echo = FALSE, fig.align='center'}


# Définition des colonnes
fonctions <- c("$S(t)$", "$H(t)$", "$h(t)$")

definitions <- c(
  "$S(t) = \\mathbb{P}(X \\gt t) = e^{-H(t)} = e^{-\\int_a^t h(u)\\,du}$",
  "$H(t) = \\int_a^t h(u)\\,du = -\\ln S(t)$",
  "$h(t) = -\\dfrac{S'(t)}{S(t)}$"
)

premier_temps <- c(
  "Probabilité que le mariage dure ≥ t",
  "Risque cumulé de divorce jusqu’à t",
  "Risque instantané de divorce à t"
)


# Création du tableau
tableau <- data.frame(
  Fonction = fonctions,
  Définition = definitions,
  Durée_du_mariage = premier_temps,
  stringsAsFactors = FALSE
)

# Affichage avec kable
kable(tableau, "html", caption = "📊 Interprétation et définitions des fonctions de survie", align = c("c","c","c","c")) %>%
  kable_styling(
    bootstrap_options = c("striped", "hover", "condensed"),
    full_width = FALSE
  ) %>%
  column_spec(1, bold = TRUE, background = "#D6EAF8") %>%
  column_spec(2, background = "#EBF5FB") %>%
  column_spec(3, background = "#FDEBD0") %>%
  row_spec(0, bold = TRUE, color = "white", background = "#2C3E50")

```

Nos données comportent une censure : certains individus n'ont pas encore connu l'événement d'intérêt, c'est à dire qu'ils sont toujours encore mariés. Cette information est déjà inscrite dans la base de données via la variable **`divorced`**, qui indique si l'individu est divorcé ou non que l'on note :


$$
\delta_i =
\begin{cases}
1 & \text{si l'événement divorce est observé pour } i \\
0 & \text{si l'observation n'est pas divorcé}
\end{cases}
$$

## Censure

Soit \(X_i\) le temps de survie réel de l'individu \(i\) (durée jusqu'à l'événement d'intérêt, ici le divorce), et \(C_i\) la **variable aléatoire du temps de censure**, représentant le moment auquel l'individu quitte l'étude ou n'a pas encore subi l'événement.  

La durée réellement observée pour chaque individu dépend du type de censure :  

- **Censure à droite** : 
\[
T_i = \min(X_i, C_i)
\]
- **Censure à gauche** : 
\[
T_i = \max(X_i, C_i)
\]

### Censure à droite
La censure à droite se produit lorsqu'un individu **n'a pas encore subi l'événement d'intérêt** (ici le divorce) au moment de sa dernière observation (\(X_i > C_i\)).  
Les principaux types de censure à droite sont :  

- **Type I (fixe)** : tous les individus sont censurés au même moment prédéterminé.  
- **Type II** : l'étude s'arrête dès qu'un certain nombre d'événements est observé.  
- **Type III (aléatoire)** : le moment de censure varie d'un individu à l'autre, par exemple à cause de la fin de suivi variable, de pertes de vue ou d'arrêts de participation. Ce type est le plus courant dans les études observationnelles.

### Censure à gauche
La censure à gauche se produit lorsque l'événement **a eu lieu avant le début de l'observation**, et on ne connaît que la borne supérieure du temps de survie (\(X_i < C_i\)).  
Elle est beaucoup plus rare dans les études humaines et moins souvent traitée dans la littérature.

### Censure par intervalle
Une censure par intervalle survient lorsqu’on sait seulement que l’événement s’est produit **entre deux dates d’observation**. Dans la pratique, elle est souvent convertie en censure à droite pour simplifier l'analyse.

---

Dans notre base de données, certains mariages **n'ont pas abouti à un divorce au moment de la fin de l'étude**, et le temps de suivi varie selon les individus.  
On en déduit que les données présentent une **censure à droite de type III (aléatoire)**.  
On suppose que cette censure est **non informative**, c'est-à-dire indépendante de la probabilité de divorce, conformément aux hypothèses classiques des modèles de survie.  

Dans ce contexte, la **durée réellement observée** pour chaque mariage est donnée par :

\[
T = \min(X, C)
\]

## - Estimateur de la Fonction de survie S(t)

**Estimateur empirique de la fonction de survie :**

$$
\hat{S}(t) = \frac{1}{n} \sum_{i=1}^{n} \boldsymbol{1}_{\{t_i > t\}}
$$

- \( n \) = nombre total d'observations  
- \( t_i \) = temps jusqu’à l’événement pour l’individu \( i \)  
- \( \boldsymbol{1}_{\{t_i > t\}} \) = indicateur qui vaut 1 si l’individu n’a pas encore eu l’événement à \( t \), 0 sinon  

Cet estimateur correspond simplement à la proportion d’individus encore mariés au temps \( t \).  
Il suppose qu’il **n’y a aucune donnée censurée**, c’est-à-dire que tous les individus ont eu l’événement observé.

```{r iajzjbflkakf, echo = FALSE, fig.align='center'}
# Tableau Kaplan–Meier SANS CENSURE (variance binomiale)
km_methods_no_censor <- data.frame(
  Méthode = c(
    "Estimateur empirique de survie (sans censure)",
    "Variance (loi binomiale, cas sans censure)",
    "Intervalle de confiance plain à 95 %"
  ),
  
  Formule = c(
    # Kaplan–Meier simplifié sans censure
    "$\\hat{S}(t) = 1 - F_n(t) = \\frac{\\text{nombre d'individus survivants à } t}{n}$",
    
    # Variance binomiale
    "$\\widehat{\\text{Var}}[\\hat{S}(t)] = \\frac{\\hat S(t) (1 - \\hat S(t))}{n}$",
    
    # IC plain
    "$\\text{IC}_{95\\%}(t)=
      \\hat S(t)^{\\,
      \\exp\\left(
      \\pm 1.96
      \\sqrt{
      \\dfrac{
      \\widehat{\\text{Var}}[\\hat S(t)]
      }{
      \\hat S(t)^2
      }}
      \\right)
      }$"
  ),
  
  Description = c(
    "Dans le cas sans censure, Kaplan–Meier coïncide avec l’estimateur empirique de la fonction de survie.",
    "Variance estimée selon la loi binomiale, adaptée aux données entièrement observées.",
    "Intervalle de confiance classique basé sur la variance binomiale."
  ),
  
  stringsAsFactors = FALSE
)

# Affichage du tableau
kable(km_methods_no_censor, "html", escape = FALSE,
      caption = "📊 Estimateur de survie sans censure, variance binomiale et intervalle de confiance plain à 95 %",
      align = c("c","c","c")) %>%
  kable_styling(bootstrap_options = c("striped","hover","condensed"), full_width = FALSE) %>%
  column_spec(1, bold = TRUE, color = "black",
              background = c("#D6EAF8", "#F9E79F", "#FDEDEC")) %>%
  column_spec(2, width = "6cm") %>%
  column_spec(3, width = "8cm") %>%
  row_spec(0, bold = TRUE, color = "white", background = "#2C3E50")

```


---

## - Estimateur avec censure (Kaplan-Meier)

L'estimateur de Kaplan-Meier découle de l'idée suivante : survivre après un temps \(t_n\) revient à être vivant juste avant \(t_n\) et **ne pas subir l'événement à ce temps**. Formellement, pour \(t_0 < t_1 < \dots < t_{n-1} < t_n\) :

La probabilité de survie jusqu’à \(t_n\) peut s’écrire en utilisant la **règle de multiplication des probabilités** :

\[
\mathbb{P}(X > t_n) = \mathbb{P}(X > t_1, X > t_2, \dots, X > t_n)
\]

On introduit une récurrence : pour tout \(k \ge 1\),

\[
\mathbb{P}(X > t_k \mid X > t_{k-1}, \dots, X > t_1) = \mathbb{P}(X > t_k \mid X > t_{k-1})
\]

où l’égalité découle de l’indépendance conditionnelle induite par l’ordre croissant des temps.  

Ainsi, par récurrence sur les indices \(k\) :

\[
\begin{aligned}
\mathbb{P}(X > t_1, X > t_2, \dots, X > t_n) 
&= \mathbb{P}(X > t_1) \cdot \mathbb{P}(X > t_2 \mid X > t_1) \\
&\quad \cdot \mathbb{P}(X > t_3 \mid X > t_1, X > t_2) \cdots \mathbb{P}(X > t_n \mid X > t_1, \dots, X > t_{n-1}) \\
&= \mathbb{P}(X > t_1) \prod_{k=2}^{n} \mathbb{P}(X > t_k \mid X > t_{k-1})
\end{aligned}
\]

On considère les temps d’événements distincts \(T_{(1)} < T_{(2)} < \dots < T_{(j)}\) (décès ou divorce observés) rangés par ordre croissant.  
On définit \(T_{(0)} = 0\), la borne inférieure du temps (par exemple \(a=1\) pour la durée de mariage).  

Ainsi, la probabilité de survie jusqu’au temps \(T_{(j)}\) peut s’écrire comme un **produit de probabilités conditionnelles** :

\[
\begin{aligned}
\mathbb{P}(X > T_{(j)}) 
&= \prod_{k=1}^{j} \mathbb{P}(X > T_{(k)} \mid X > T_{(k-1)})
\end{aligned}
\]

Pour chaque temps d’événement \(T_{(k)}\), on s’intéresse à la probabilité conditionnelle de **subir l’événement à ce temps**, sachant que l’individu était encore à risque juste avant :

\[
\mathbb{P}(X \le T_{(k)} \mid X > T_{(k-1)})
\]

Cette quantité représente la probabilité qu’un individu qui a « survécu » jusqu’à \(T_{(k-1)}\) subisse l’événement à \(T_{(k)}\).  

En pratique, on dispose des données observées :  

- \(n_k\) = nombre d’individus **encore à risque** juste avant \(T_{(k)}\)  
- \(d_k\) = nombre d’événements observés à \(T_{(k)}\)  

On peut alors **estimer cette probabilité conditionnelle** par :

\[
\hat{\mathbb{P}}(X \le T_{(k)} \mid X > T_{(k-1)}) = \frac{d_k}{n_k}
\]

La probabilité de **survivre** au temps \(T_{(k)}\) est le complémentaire :

\[
\hat{q}_k = \hat{\mathbb{P}}(X \ge T_{(k)} \mid X > T_{(k-1)}) = 1 - \hat{\mathbb{P}}(X \le T_{(k)} \mid X > T_{(k-1)}) = 1 - \frac{d_k}{n_k}
\]

Enfin, en remplaçant les probabilités conditionnelles dans le produit de survie, on obtient l’**estimateur de Kaplan-Meier** (ou produit-limite) :

\[
\hat{S}(t) = \prod_{T_{(k)} \le t} \hat{q}_k = \prod_{T_{(k)} \le t} \left( 1 - \frac{d_k}{n_k} \right)
\]

Ainsi, l’estimateur de Kaplan-Meier **corrige naturellement le biais dû à la censure** et fournit une estimation non paramétrique de la fonction de survie.

```{r kakuzhfdjahd, echo = FALSE, fig.align='center'}
# Tableau Kaplan-Meier + variance + intervalle de confiance (log)
km_methods <- data.frame(
  Méthode = c(
    "Kaplan-Meier",
    "Variance de Greenwood",
    "Intervalle de confiance log à 95 %"
  ),
  
  Formule = c(
    # Kaplan–Meier
    "$\\hat{S}(t) = \\prod_{T_{(k)} \\le t} \\left( 1 - \\dfrac{d_k}{n_k} \\right)$",
    
    # Greenwood
    "$\\widehat{\\text{Var}}\\left[\\hat{S}(t)\\right] 
      = \\hat{S}(t)^2 
      \\sum_{T_{(k)} \\le t} 
      \\dfrac{d_k}{n_k (n_k - d_k)}$",
    
    # Intervalle log
    "$\\text{IC}_{95\\%}(t)=
      \\hat S(t)^{\\,
      \\exp\\left(
      \\pm 1.96
      \\sqrt{
      \\dfrac{
      \\widehat{\\text{Var}}[\\hat S(t)]
      }{
      \\hat S(t)^2
      }}
      \\right)
      }$"
  ),
  
  Description = c(
    "Estimateur non paramétrique de la fonction de survie basé sur les événements observés et le nombre d'individus à risque.",
    "Variance estimée de Kaplan-Meier selon la formule de Greenwood.",
    "Intervalle de confiance construit via une transformation logarithmique de S(t), qui est la méthode par défaut de survfit()."
  ),
  
  stringsAsFactors = FALSE
)

# Affichage tableau
kable(km_methods, "html", escape = FALSE,
      caption = "📊 Estimateur de Kaplan-Meier, variance de Greenwood et intervalle de confiance log à 95 %",
      align = c("c","c","c")) %>%
  kable_styling(bootstrap_options = c("striped","hover","condensed"), full_width = FALSE) %>%
  column_spec(1, bold = TRUE, color = "black",
              background = c("#D6EAF8", "#F9E79F", "#FDEDEC")) %>%
  column_spec(2, width = "6cm") %>%
  column_spec(3, width = "8cm") %>%
  row_spec(0, bold = TRUE, color = "white", background = "#2C3E50")


```

```{r survival_without_parameters_1, echo = FALSE, fig.align='center'}
# --- Données
time <- data.brute$marriage_duration_years
event <- data.brute$divorced

# --- Survie sans censure avec IC
surv_no_censor <- survfit(Surv(time, rep(1, length(time))) ~ 1, conf.type = "plain")
n_no <- length(surv_no_censor$time)

# --- Survie avec censure avec IC
surv_censor <- survfit(Surv(time, event) ~ 1, conf.type = "plain")

# --- Plot Plotly avec IC
fig <- plot_ly() %>%
  # Sans censure
  add_lines(x = surv_no_censor$time[-n_no],
            y = surv_no_censor$surv[-n_no],
            name = "Sans censure",
            line = list(color = "#1f78b4")) %>%
  add_ribbons(x = surv_no_censor$time[-n_no],
              ymin = surv_no_censor$lower[-n_no],
              ymax = surv_no_censor$upper[-n_no],
              fillcolor = "#1f78b433",
              line = list(color = "transparent"),
              showlegend = FALSE) %>%
  # Avec censure
  add_lines(x = surv_censor$time,
            y = surv_censor$surv,
            name = "Avec censure",
            line = list(color = "#e31a1c")) %>%
  add_ribbons(x = surv_censor$time,
              ymin = surv_censor$lower,
              ymax = surv_censor$upper,
              fillcolor = "#e31a1c33",
              line = list(color = "transparent"),
              showlegend = FALSE) %>%
  layout(title = "Comparaison des fonctions de survie : sans et avec censure",
         xaxis = list(title = "Durée du mariage (années)"),
         yaxis = list(title = "Probabilité de rester marié"),
         legend = list(x = 0.1, y = 0.95))

fig

```

## - Estimateur de Nelson-Aalen

L’estimateur de **Nelson-Aalen** permet d’estimer le **risque cumulatif** \(h(t)\) dans le cadre de données censurées.

On définit :

- \(H(t) = \mathbb{P}(T > t) = \mathbb{P}(X > t, C > t) = \mathbb{P}(X > t)\mathbb{P}(C > t)= S(t) G(t)\)  où \(G\) est la fonction de survie de la censure \(C\)  


- \(H_1(t) = \mathbb{P}(T > t, \delta = 1) = \mathbb{P}(X > t, C > X)\)  

On peut écrire \(H_1(t)\) en fonction de la densité \(f(u)\) de \(X\) et de \(G(u)\) :

\[
\begin{aligned}
H_1(t) &= \mathbb{P}(X > t,\, C > X) \\
&= \mathbb{E}\big[ \mathbf{1}_{\{X > t\}} \cdot \mathbf{1}_{\{C > X\}} \big] \\[6pt]
&= \mathbb{E}\Big[ \mathbf{1}_{\{X > t\}} \, \mathbb{E}\big[\mathbf{1}_{\{C > X\}}\mid X\big] \Big] \\[6pt]
&= \mathbb{E}\big[ \mathbf{1}_{\{X > t\}} \, \mathbb{P}(C > X \mid X) \big] \\[6pt]
&= \mathbb{E}\big[ \mathbf{1}_{\{X > t\}} \, G(X^-) \big] \\[6pt]
&= \displaystyle \int_{t}^{\infty} G(u^-) \, f(u)\,du \\[6pt]
&= - \displaystyle \int_{t}^{\infty} G(u^-) \, dS(u)
\end{aligned}
\]

On obtient donc :

\[ 
dH_1(t) = G(t^{-})dS(t)
\]

Et donc par le temps on obtient :

\[ 
\frac{dH_1(t)}{dt} = \frac{G(t^{-})dS(t)}{dt}
\]

ce qui donne mathématiquement :

\[ 
H_1'(t) = G(t^{-})S'(t)
\]

Ainsi on a :

\[
\begin{aligned}
\hat{H}_{NA}(t) &= \displaystyle \int_{0}^{t} h(u) \, du \\[2mm]
&= \displaystyle \int_{0}^{t} -\frac{S'(u)}{S(u)} \, du \\[2mm]
&= \displaystyle \int_{0}^{t} -\frac{\frac{H_1(u)}{G(u^{-})}}{\frac{H(u)}{G(u)}} \, du \\[2mm]
&= \displaystyle \int_{0}^{t} -\frac{H_1(u)}{H(u)}\frac{G(u)}{G(u^{-})} \, du \\[2mm]
&= \displaystyle \int_{0}^{t} -\frac{H_1(u)}{H(u)} \, du
\end{aligned}
\]

Un estimateur *naturel* s’obtient en remplaçant les fonctions \(H\) et \(H_1\) par leurs équivalents empiriques (calculables car les variables \(T\) et \(\delta\) sont observées):

\[
\hat{H}(u) = \frac{1}{n} \sum_{i=1}^{n} \mathbf{1}_{\{T_i > u\}}, \quad
\hat{H}_1(u) = \frac{1}{n} \sum_{i=1}^{n} \mathbf{1}_{\{T_i > u, \delta_i = 1\}}
\]

L’estimateur de Nelson-Aalen est alors donné par :

\[
\hat{H}_{NA}(t) = \displaystyle \int_{0}^{t} - \frac{\displaystyle \sum_{i=1}^{n} \mathbf{1}_{\{T_i > u, \delta_i = 1\}}}{\displaystyle \sum_{i=1}^{n} \mathbf{1}_{\{T_i > u\}}} \, du 
\]

Comme \(T\) est à temps discret, l’intégrale devient une **somme sur les temps d’événement distincts** , et on définit alors pour chaque temps d’événement \(t_i\) :

\[
d_i = \sum_{j=1}^{n} \mathbf{1}_{\{T_j = t_i, \delta_j = 1\}}, 
\quad
n_i = \sum_{j=1}^{n} \mathbf{1}_{\{T_j \ge t_i\}}.
\]

Ce qui donne :

\[
\hat{H}_{NA}(t) = \sum_{t_i \le t} \frac{d_i}{n_i}.
\]


---

Une autre façon de calculer la fonction de risque cumulée et de passer par l'estimateur de beslow. 

\subsection*{3.1 Estimateur de Breslow du risque cumulé}

Rappel : l'estimateur de Kaplan–Meier de la fonction de survie s'écrit, pour des temps d'événement distincts \(t_1<\dots<t_m\),
\[
\hat{S}(t)=\prod_{t_i\le t}\left(1-\frac{d_i}{n_i}\right),
\]
où \(d_i\) est le nombre d'événements au temps \(t_i\) et \(n_i\) le nombre d'individus à risque juste avant \(t_i\).

En utilisant la relation
\[
H(t)=-\log S(t),
\]
on obtient l'estimateur de Breslow du risque cumulé :
\[
\hat{H}_{\text{Breslow}}(t) 
= -\log\big(\hat{S}(t)\big)
= -\log\!\left(\prod_{t_i\le t}\left(1-\frac{d_i}{n_i}\right)\right)
= -\sum_{t_i\le t} \log\!\left(1-\frac{d_i}{n_i}\right).
\]

\bigskip

\textbf{Lien avec Nelson–Aalen.} Pour des fractions \(d_i/n_i\) petites, on utilise l'approximation
\(\log(1-x)\approx -x\) pour \(x\) proche de \(0\). Ainsi
\[
\sum_{t_i\le t}\log\!\left(1-\frac{d_i}{n_i}\right)
\approx \sum_{t_i\le t}\frac{d_i}{n_i},
\]
**Ce qui montre que l'estimateur de Breslow est proche (et asymptotiquement équivalent) à l'estimateur de Nelson–Aalen**
\(\hat{H}_{NA}(t)=\sum_{t_i\le t}\dfrac{d_i}{n_i}\) lorsque les sauts sont petits.


```{r survival_without_parameters_2, echo = FALSE, fig.align='center'}
# Tableau combiné Nelson-Aalen + Breslow
risk_methods <- data.frame(
  Méthode = c("Nelson-Aalen", "Breslow"),
  Formule = c(
    "$\\hat{H}_{NA}(t) = \\sum_{t_i \\le t} \\dfrac{d_i}{n_i}$",
    "$\\hat{H}_{\\text{Breslow}}(t) = - \\sum_{t_i \\le t} \\log\\left(1 - \\dfrac{d_i}{n_i}\\right)$"
  ),
  Description = c(
    "Estimateur non paramétrique basé sur les événements observés et le nombre de sujets à risque.",
    "Estimateur du risque cumulatif dérivé de $H(t) = -\\log(S(t))$ via l'estimateur de Kaplan-Meier."
  ),
  stringsAsFactors = FALSE
)

kable(risk_methods, "html", escape = FALSE,
      caption = "📊 Méthodes d’estimation du risque cumulatif : Nelson-Aalen et Breslow",
      align = c("c","c","c")) %>%
  kable_styling(bootstrap_options = c("striped","hover","condensed"), full_width = FALSE) %>%
  
  # Style colonne Méthode (différencié)
  column_spec(1, bold = TRUE, color = "black", background = c("#D6EAF8", "#F9E79F")) %>%
  
  # Largeur colonnes
  column_spec(2, width = "6cm") %>%
  column_spec(3, width = "8cm") %>%
  
  # Style ligne d'en-tête
  row_spec(0, bold = TRUE, color = "white", background = "#2C3E50")


```

```{r survival_without_parameters_3, echo = FALSE, fig.align='center'}
# --- Données
time  <- data.brute$marriage_duration_years
event <- data.brute$divorced

km_fit <- survfit(Surv(time, event) ~ 1)
H_NA <- cumsum(km_fit$n.event / km_fit$n.risk)  # cumhaz de base
se_H_NA <- sqrt(cumsum(km_fit$n.event / (km_fit$n.risk^2)))  # Greenwood approx

df_na <- data.frame(
  time = km_fit$time,
  H_NA = H_NA,
  H_NA_lower = H_NA - 1.96 * se_H_NA,
  H_NA_upper = H_NA + 1.96 * se_H_NA
)


# --- Breslow : H(t) = -log(S(t))
km_fit <- survfit(Surv(time, event) ~ 1, type = "kaplan-meier")

df_breslow <- data.frame(
  time = km_fit$time,
  H_Breslow = -log(km_fit$surv),
  H_Breslow_lower = -log(km_fit$upper),
  H_Breslow_upper = -log(km_fit$lower)
)

# --- Fusion
df_merge <- merge(df_na, df_breslow, by = "time", all = TRUE)

library(ggplot2)

ggplot(df_merge, aes(x = time)) +

  # --- Nelson-Aalen avec IC ---
  geom_ribbon(aes(ymin = H_NA_lower, ymax = H_NA_upper),
              fill = "red", alpha = 0.15) +
  geom_line(aes(y = H_NA, color = "Nelson-Aalen"), size = 1.2) +

  # --- Breslow avec IC ---
  geom_ribbon(aes(ymin = H_Breslow_lower, ymax = H_Breslow_upper),
              fill = "blue", alpha = 0.15) +
  geom_line(aes(y = H_Breslow, color = "Breslow"),
            size = 1.2) +

  labs(
    title = "Comparaison des Estimateurs du Risque Cumulatif\nAvec intervalles de confiance à 95%",
    x = "Durée du mariage (années)",
    y = "Risque cumulatif H(t)",
    color = "Méthode"
  ) +
  scale_color_manual(values = c("Nelson-Aalen" = "red", "Breslow" = "blue")) +

  theme_minimal(base_size = 14) +
  theme(
    plot.title = element_text(hjust = 0.5, face = "bold"),
    axis.title = element_text(face = "bold"),
    legend.position = "bottom"
  )


```

### - Estimateur de Breslow sans et avec censure

```{r survival_without_parameters_5, echo = FALSE, fig.align='center'}
# --- Données ---
time  <- data.brute$marriage_duration_years
event <- data.brute$divorced

# --- Breslow avec censure ---
km_fit_cens <- survfit(Surv(time, event) ~ 1, type = "kaplan-meier")
df_breslow_cens <- data.frame(
  time = km_fit_cens$time,
  H_Breslow = -log(km_fit_cens$surv),
  H_Breslow_lower = -log(km_fit_cens$upper),
  H_Breslow_upper = -log(km_fit_cens$lower)
)

# --- Breslow sans censure ---
event_no_cens <- rep(1, length(time))  # tout le monde a eu l'événement
km_fit_no_cens <- survfit(Surv(time, event_no_cens) ~ 1, type = "kaplan-meier")
df_breslow_no_cens <- data.frame(
  time = km_fit_no_cens$time,
  H_Breslow_no_cens = -log(km_fit_no_cens$surv),
  H_Breslow_no_cens_lower = -log(km_fit_no_cens$upper),
  H_Breslow_no_cens_upper = -log(km_fit_no_cens$lower)
)

# --- Fusion ---
df_merge <- merge(df_breslow_cens, df_breslow_no_cens, by = "time", all = TRUE)

# --- Tracé avec intervalles de confiance ---
ggplot(df_merge, aes(x = time)) +
  # ribbons IC
  geom_ribbon(aes(ymin = H_Breslow_lower, ymax = H_Breslow_upper),
              fill = "blue", alpha = 0.15) +
  geom_ribbon(aes(ymin = H_Breslow_no_cens_lower, ymax = H_Breslow_no_cens_upper),
              fill = "red", alpha = 0.15) +
  # lignes estimateurs
  geom_line(aes(y = H_Breslow, color = "Breslow avec censure"), size = 1.2) +
  geom_line(aes(y = H_Breslow_no_cens, color = "Breslow sans censure"), size = 1.2) +
  labs(
    title = "Estimateur de Breslow : avec et sans censure",
    x = "Durée du mariage (années)",
    y = "Risque cumulatif H(t)",
    color = "Méthode"
  ) +
  scale_color_manual(values = c("Breslow avec censure" = "blue", "Breslow sans censure" = "red")) +
  theme_minimal(base_size = 14) +
  theme(
    plot.title = element_text(hjust = 0.5, face = "bold"),
    axis.title = element_text(face = "bold"),
    legend.position = "bottom"
  )

```

```{r survival_without_parameters_6, echo = FALSE, fig.align='center'}
# --- Données ---
time  <- data.brute$marriage_duration_years
event <- data.brute$divorced

fit <- survfit(Surv(time, event) ~ 1, type = "kaplan-meier")

# --- Estimation de h(t) ---
# h(t_i) = di / Yi
hazard <- fit$n.event / fit$n.risk

# --- Création d'un data.frame pour ggplot ---
df_hazard <- data.frame(
  time = fit$time,
  hazard = hazard
)

# --- Tracé ---
ggplot(df_hazard, aes(x = time, y = hazard)) +
  geom_step(color = "darkgreen", size = 1.2) +
  labs(
    title = "Estimation du taux de risque instantané h(t)",
    x = "Durée du mariage (années)",
    y = "Taux de risque h(t)"
  ) +
  theme_minimal(base_size = 14) +
  theme(
    plot.title = element_text(hjust = 0.5, face = "bold"),
    axis.title = element_text(face = "bold")
  )

```