
```{r source survival_without_parameters, echo=FALSE, message=FALSE, warning=FALSE, paged.print=FALSE}
suppressPackageStartupMessages(source("setup.R"))
```

# - Analyse de survie

Notre base de données comporte une variable temporelle de durée de survie caractérisé par :

- `marriage_duration_years` : Mesure la **Durée du mariage** de l'individu.

De plus, nous introduisons une variable \(a\) correspondant à la borne inférieure de la variable de survie. Ici, pour `marriage_duration_years`, on a \(a = 1\). Cette formalisation permet d’unifier la notation et de clarifier les domaines de définition dans les développements théoriques ultérieurs.

On pose $X$ la variable aléatoire de survenue de l'évènement d'intérêt, donc le divorce. On note donc les différentes fonctions de survie et leurs interprétations par le tableau suivant :

```{r survival_without_parameters_0, echo = FALSE, fig.align='center'}
# Définition des colonnes
fonctions <- c("$S(t)$", "$H(t)$", "$h(t)$")

definitions <- c(
  "$S(t) = \\mathbb{P}(X \\gt t) = e^{-H(t)} = e^{-\\int_a^t h(u)\\,du}$",
  "$H(t) = \\int_a^t h(u)\\,du = -\\ln S(t)$",
  "$h(t) = -\\dfrac{S'(t)}{S(t)}$"
)

premier_temps <- c(
  "Probabilité que le mariage dure ≥ t",
  "Risque cumulé de divorce jusqu’à t",
  "Risque instantané de divorce à t"
)


# Création du tableau
tableau <- data.frame(
  Fonction = fonctions,
  Définition = definitions,
  Durée_du_mariage = premier_temps,
  stringsAsFactors = FALSE
)

# Affichage avec kable
kable(tableau, "html", caption = "📊 Interprétation et définitions des fonctions de survie", align = c("c","c","c","c")) %>%
  kable_styling(
    bootstrap_options = c("striped", "hover", "condensed"),
    full_width = FALSE
  ) %>%
  column_spec(1, bold = TRUE, background = "#D6EAF8") %>%
  column_spec(2, background = "#EBF5FB") %>%
  column_spec(3, background = "#FDEBD0") %>%
  row_spec(0, bold = TRUE, color = "white", background = "#2C3E50")

```

Nos données comportent une censure : certains individus n'ont pas encore connu l'événement d'intérêt, c'est à dire qu'ils sont toujours encore mariés. Cette information est déjà inscrite dans la base de données via la variable **`divorced`**, qui indique si l'individu est divorcé ou non que l'on note :


$$
\delta_i =
\begin{cases}
1 & \text{si l'événement divorce est observé pour } i \\
0 & \text{si l'observation n'est pas divorcé}
\end{cases}
$$

## Censure

Soit \(X_i\) le temps de survie réel de l'individu \(i\) (durée jusqu'à l'événement d'intérêt, ici le divorce), et \(C_i\) la **variable aléatoire du temps de censure**, représentant le moment auquel l'individu quitte l'étude ou n'a pas encore subi l'événement.  

La durée réellement observée pour chaque individu dépend du type de censure :  

- **Censure à droite** : 
\[
T_i = \min(X_i, C_i)
\]
- **Censure à gauche** : 
\[
T_i = \max(X_i, C_i)
\]

### Censure à droite
La censure à droite se produit lorsqu'un individu **n'a pas encore subi l'événement d'intérêt** (ici le divorce) au moment de sa dernière observation (\(X_i > C_i\)).  
Les principaux types de censure à droite sont :  

- **Type I (fixe)** : tous les individus sont censurés au même moment prédéterminé.  
- **Type II** : l'étude s'arrête dès qu'un certain nombre d'événements est observé.  
- **Type III (aléatoire)** : le moment de censure varie d'un individu à l'autre, par exemple à cause de la fin de suivi variable, de pertes de vue ou d'arrêts de participation. Ce type est le plus courant dans les études observationnelles.

### Censure à gauche
La censure à gauche se produit lorsque l'événement **a eu lieu avant le début de l'observation**, et on ne connaît que la borne supérieure du temps de survie (\(X_i < C_i\)).  
Elle est beaucoup plus rare dans les études humaines et moins souvent traitée dans la littérature.

### Censure par intervalle
Une censure par intervalle survient lorsqu’on sait seulement que l’événement s’est produit **entre deux dates d’observation**. Dans la pratique, elle est souvent convertie en censure à droite pour simplifier l'analyse.

---

Dans notre base de données, certains mariages **n'ont pas abouti à un divorce au moment de la fin de l'étude**, et le temps de suivi varie selon les individus.  
On en déduit que les données présentent une **censure à droite de type III (aléatoire)**.  
On suppose que cette censure est **non informative**, c'est-à-dire indépendante de la probabilité de divorce, conformément aux hypothèses classiques des modèles de survie.  

Dans ce contexte, la **durée réellement observée** pour chaque mariage est donnée par :

\[
T = \min(X, C)
\]

## - Estimateur de la Fonction de survie S(t)

**Estimateur empirique de la fonction de survie :**

$$
\hat{S}(t) = \frac{1}{n} \sum_{i=1}^{n} \boldsymbol{1}_{\{t_i > t\}}
$$

- \( n \) = nombre total d'observations  
- \( t_i \) = temps jusqu’à l’événement pour l’individu \( i \)  
- \( \boldsymbol{1}_{\{t_i > t\}} \) = indicateur qui vaut 1 si l’individu n’a pas encore eu l’événement à \( t \), 0 sinon  

Cet estimateur correspond simplement à la proportion d’individus encore mariés au temps \( t \).  
Il suppose qu’il **n’y a aucune donnée censurée**, c’est-à-dire que tous les individus ont eu l’événement observé.

```{r survival_without_parameters_1, echo = FALSE, fig.align='center'}
# Tableau 
km_methods_no_censor <- data.frame(
  Méthode = c(
    "Estimateur empirique de survie (sans censure)",
    "Variance (loi binomiale, cas sans censure)",
    "Intervalle de confiance plain à 95 %"
  ),
  
  Formule = c(
    # Kaplan–Meier simplifié sans censure
    "$\\hat{S}(t)=\\frac{1}{n}\\sum_{i=1}^{n}\\mathbf{1}_{\\{t_i\\gt t\\}}$",
    # Variance binomiale
    "$\\widehat{\\text{Var}}[\\hat{S}(t)] = \\frac{\\hat S(t) (1 - \\hat S(t))}{n}$",
    
    # IC plain
    "$\\text{IC}_{95\\%}(t) = \\hat S(t) \\pm 1.96 \\sqrt{\\widehat{\\text{Var}}[\\hat S(t)]}$"
  ),
  
  Description = c(
    "Dans le cas sans censure, Kaplan–Meier coïncide avec l’estimateur empirique de la fonction de survie.",
    "Variance estimée selon la loi binomiale, adaptée aux données entièrement observées.",
    "Intervalle de confiance classique basé sur la variance binomiale."
  ),
  
  stringsAsFactors = FALSE
)

# Affichage du tableau
kable(km_methods_no_censor, "html", escape = FALSE,
      caption = "📊 Estimateur de survie sans censure, variance binomiale et intervalle de confiance plain à 95 %",
      align = c("c","c","c")) %>%
  kable_styling(bootstrap_options = c("striped","hover","condensed"), full_width = FALSE) %>%
  column_spec(1, bold = TRUE, color = "black",
              background = c("#D6EAF8", "#F9E79F", "#FDEDEC")) %>%
  column_spec(2, width = "6cm") %>%
  column_spec(3, width = "8cm") %>%
  row_spec(0, bold = TRUE, color = "white", background = "#2C3E50")

```


---

## - Estimateur avec censure (Kaplan-Meier)

L'estimateur de Kaplan-Meier découle de l'idée suivante : survivre après un temps \(t_n\) revient à être vivant juste avant \(t_n\) et **ne pas subir l'événement à ce temps**. Formellement, pour \(t_0 < t_1 < \dots < t_{n-1} < t_n\) :

La probabilité de survie jusqu’à \(t_n\) peut s’écrire en utilisant la **règle de multiplication des probabilités** :

\[
\mathbb{P}(X > t_n) = \mathbb{P}(X > t_1, X > t_2, \dots, X > t_n)
\]

On introduit une récurrence : pour tout \(k \ge 1\),

\[
\mathbb{P}(X > t_k \mid X > t_{k-1}, \dots, X > t_1) = \mathbb{P}(X > t_k \mid X > t_{k-1})
\]

où l’égalité découle de l’indépendance conditionnelle induite par l’ordre croissant des temps.  

Ainsi, par récurrence sur les indices \(k\) :

\[
\begin{aligned}
\mathbb{P}(X > t_1, X > t_2, \dots, X > t_n) 
&= \mathbb{P}(X > t_1) \cdot \mathbb{P}(X > t_2 \mid X > t_1) \\
&\quad \cdot \mathbb{P}(X > t_3 \mid X > t_1, X > t_2) \cdots \mathbb{P}(X > t_n \mid X > t_1, \dots, X > t_{n-1}) \\
&= \mathbb{P}(X > t_1) \prod_{k=2}^{n} \mathbb{P}(X > t_k \mid X > t_{k-1})
\end{aligned}
\]

On considère les temps d’événements distincts \(T_{(1)} < T_{(2)} < \dots < T_{(j)}\) (décès ou divorce observés) rangés par ordre croissant.  
On définit \(T_{(0)} = 0\), la borne inférieure du temps (par exemple \(a=1\) pour la durée de mariage).  

Ainsi, la probabilité de survie jusqu’au temps \(T_{(j)}\) peut s’écrire comme un **produit de probabilités conditionnelles** :

\[
\begin{aligned}
\mathbb{P}(X > T_{(j)}) 
&= \prod_{k=1}^{j} \mathbb{P}(X > T_{(k)} \mid X > T_{(k-1)})
\end{aligned}
\]

Pour chaque temps d’événement \(T_{(k)}\), on s’intéresse à la probabilité conditionnelle de **subir l’événement à ce temps**, sachant que l’individu était encore à risque juste avant :

\[
\mathbb{P}(X \le T_{(k)} \mid X > T_{(k-1)})
\]

Cette quantité représente la probabilité qu’un individu qui a « survécu » jusqu’à \(T_{(k-1)}\) subisse l’événement à \(T_{(k)}\).  

En pratique, on dispose des données observées :  

- \(n_k\) = nombre d’individus **encore à risque** juste avant \(T_{(k)}\)  
- \(d_k\) = nombre d’événements observés à \(T_{(k)}\)  

On peut alors **estimer cette probabilité conditionnelle** par :

\[
\hat{\mathbb{P}}(X \le T_{(k)} \mid X > T_{(k-1)}) = \frac{d_k}{n_k}
\]

La probabilité de **survivre** au temps \(T_{(k)}\) est le complémentaire :

\[
\hat{q}_k = \hat{\mathbb{P}}(X \ge T_{(k)} \mid X > T_{(k-1)}) = 1 - \hat{\mathbb{P}}(X \le T_{(k)} \mid X > T_{(k-1)}) = 1 - \frac{d_k}{n_k}
\]

Enfin, en remplaçant les probabilités conditionnelles dans le produit de survie, on obtient l’**estimateur de Kaplan-Meier** (ou produit-limite) :

\[
\hat{S}(t) = \prod_{T_{(k)} \le t} \hat{q}_k = \prod_{T_{(k)} \le t} \left( 1 - \frac{d_k}{n_k} \right)
\]

Ainsi, l’estimateur de Kaplan-Meier **corrige naturellement le biais dû à la censure** et fournit une estimation non paramétrique de la fonction de survie.

```{r survival_without_parameters_2, echo = FALSE, fig.align='center'}
# Tableau
km_methods <- data.frame(
  Méthode = c(
    "Kaplan-Meier",
    "Variance de Greenwood",
    "Intervalle de confiance log à 95 %"
  ),
  
  Formule = c(
    # Kaplan–Meier
    "$\\hat{S}(t) = \\prod_{T_{(k)} \\le t} \\left( 1 - \\dfrac{d_k}{n_k} \\right)$",
    
    # Greenwood
    "$\\widehat{\\text{Var}}\\left[\\hat{S}(t)\\right] 
      = \\hat{S}(t)^2 
      \\sum_{T_{(k)} \\le t} 
      \\dfrac{d_k}{n_k (n_k - d_k)}$",
    
    # Intervalle log
    "$\\text{IC}_{95\\%}(t) = \\hat S(t) \\pm 1.96 \\sqrt{\\widehat{\\text{Var}}[\\hat S(t)]}$"

  ),
  
  Description = c(
    "Estimateur non paramétrique de la fonction de survie basé sur les événements observés et le nombre d'individus à risque.",
    "Variance estimée de Kaplan-Meier selon la formule de Greenwood.",
    "Intervalle de confiance construit via une transformation logarithmique de S(t), qui est la méthode 'plain' de survfit()."
  ),
  
  stringsAsFactors = FALSE
)

# Affichage tableau
kable(km_methods, "html", escape = FALSE,
      caption = "📊 Estimateur de Kaplan-Meier, variance de Greenwood et intervalle de confiance log à 95 %",
      align = c("c","c","c")) %>%
  kable_styling(bootstrap_options = c("striped","hover","condensed"), full_width = FALSE) %>%
  column_spec(1, bold = TRUE, color = "black",
              background = c("#D6EAF8", "#F9E79F", "#FDEDEC")) %>%
  column_spec(2, width = "6cm") %>%
  column_spec(3, width = "8cm") %>%
  row_spec(0, bold = TRUE, color = "white", background = "#2C3E50")


```

### - Graphique Kaplan-Meier

```{r survival_without_parameters_3, echo = TRUE, fig.align='center'}
# Données
time <- data.brute$marriage_duration_years
event <- data.brute$divorced

# Survie sans censure avec IC
surv_no_censor <- survfit(Surv(time, rep(1, length(time))) ~ 1, conf.type = "plain")
surv_no_censor$lower[is.na(surv_no_censor$lower)] <- 0
surv_no_censor$upper[is.na(surv_no_censor$upper)] <- 0

n_no <- length(surv_no_censor$time)

# Survie avec censure avec IC
surv_censor <- survfit(Surv(time, event) ~ 1, conf.type = "plain")

# Plotly avec IC et legendgroup
fig <- plot_ly() %>%
  
  # Sans censure
  add_ribbons(x = surv_no_censor$time,
              ymin = surv_no_censor$lower,
              ymax = surv_no_censor$upper,
              fillcolor = "#1f78b433",
              line = list(color = "transparent"),
              legendgroup = "nocens",
              showlegend = FALSE) %>%
  add_lines(x = surv_no_censor$time,
            y = surv_no_censor$surv,
            name = "Sans censure",
            line = list(color = "#1f78b4", width = 2),
            legendgroup = "nocens",
            showlegend = TRUE) %>%
  
  # Avec censure
  add_ribbons(x = surv_censor$time,
              ymin = surv_censor$lower,
              ymax = surv_censor$upper,
              fillcolor = "#e31a1c33",
              line = list(color = "transparent"),
              legendgroup = "cens",
              showlegend = FALSE) %>%
  add_lines(x = surv_censor$time,
            y = surv_censor$surv,
            name = "Avec censure",
            line = list(color = "#e31a1c", width = 2),
            legendgroup = "cens",
            showlegend = TRUE) %>%
  
  # Layout
  layout(title = "Comparaison des fonctions de survie : sans et avec censure",
         xaxis = list(title = "Durée du mariage (années)"),
         yaxis = list(title = "Probabilité de rester marié"),
         legend = list(x = 0.80, y = 0.95))

div(style="text-align:center;", fig)


```

Pour la courbe sans censure, la probabilité de rester marié diminue progressivement avec l’augmentation de la durée du mariage. Par exemple, après 1 an de mariage, les couples ont environ 82 % de rester mariés, mais cette proportion tombe à 32 % après 10 ans et approche de zéro après 36 à 40 ans. Les intervalles de confiance sont étroits au début car beaucoup de couples sont encore à risque. Comme les individus censurés ne sont pas pris en compte, cette estimation sous‑estime la survie réelle.

Pour la courbe avec censure, la probabilité de rester marié est plus élevée car les couples censurés (par exemple ceux pour lesquels on ne connaît pas la fin du mariage) ne sont pas considérés comme ayant divorcé. Après 1 an de mariage, les couples ont une chance de 93 % de rester mariés. Cette proportion descend à 64 % après 10 ans et à environ 10 % après 40 ans. Les intervalles de confiance s’élargissent légèrement avec la durée du mariage car moins de couples restent à risque. Cette estimation correspond à l’estimateur de Kaplan‑Meier et reflète mieux la survie réelle des mariages dans la population étudiée.

En résumé, sans censure, la courbe montre la survie brute et sous-estime la durée réelle des mariages, tandis que la courbe avec censure ajuste pour les mariages dont la fin n’a pas été observée, donnant une estimation plus fiable de la probabilité de rester marié dans le temps.

## Estimateur de survie avec covariables

Dans cette section, nous évaluons la fonction de survie en fonction de différentes variables explicatives afin de déterminer si certains groupes ont une influence sur la courbe de survie de Kaplan–Meier. 

Nous réaliserons des tests d'hypothèses pour vérifier si les courbes de survie diffèrent significativement entre les groupes. 

En particulier, nous utiliserons des tests tels que le **Log-Rank** ou le **test de Petro & Prentice**, selon le type de covariable étudiée.

### Cas général de comparaison de plusieurs groupes

On considère \(k\) groupes de survie :

\[
S_1(t),\dots,S_k(t)
\]

Hypothèses globales :

\[
\begin{cases}
H_0 : S_1(t)=\dots=S_k(t), & \forall t \\
H_1 : \exists r,s,t \text{ tels que } S_r(t)\neq S_s(t)
\end{cases}
\]

Soient les temps distincts de décès :

\[
T_1 < \dots < T_N
\]

Pour chaque temps \(T_i\) et chaque groupe \(g=1,\dots,k\) :

- \(d_{gi}\) = nombre de décès observés dans le groupe \(g\) au temps \(T_i\)
- \(n_{gi}\) = nombre d’individus à risque dans le groupe \(g\) juste avant \(T_i\)

Sommes sur les groupes :

\[
d_i = \sum_{g=1}^k d_{gi}, \quad n_i = \sum_{g=1}^k n_{gi}
\]

Variables aléatoires associées :

\[
D_{gi} \text{ dont la valeur observée est } d_{gi}
\]


On empile les \(k\) nombres de décès observés au temps \(i\) :

\[
\mathbf{D}_i =
\begin{pmatrix}
D_{1i}\\
\vdots\\
D_{ki}
\end{pmatrix} \in \mathbb{R}^k
\]

Sous \(H_0\), l’espérance conditionnelle :

\[
\mathbb{E}(\mathbf{D}_i) = \frac{d_i}{n_i} 
\begin{pmatrix}
n_{1i} \\ \vdots \\ n_{ki}
\end{pmatrix}, \quad 
\mathbb{E}(D_{gi}) = \frac{n_{gi} d_i}{n_i}
\]


\[
\mathbf{V}_i = \mathbb{V}(\mathbf{D}_i) =
\frac{n_i - d_i}{n_i - 1} \cdot \frac{d_i}{n_i^2} 
\Big(
\begin{pmatrix} n_{1i} & n_{2i} & \dots & n_{ki} \end{pmatrix} I_k
- \frac{1}{n_i} 
\begin{pmatrix} n_{1i} & n_{2i} & \dots & n_{ki} \end{pmatrix}^\top
\begin{pmatrix} n_{1i} & n_{2i} & \dots & n_{ki} \end{pmatrix}
\Big)
\]



Vecteur score log-rank généralisé :

\[
\mathbf{U} = \sum_{i=1}^N w_i (\mathbf{D}_i - \mathbb{E}(\mathbf{D}_i)) \in \mathbb{R}^k
\]

Matrice de variance :

\[
\mathbf{V} = \sum_{i=1}^N w_i^2 \mathbf{V}_i \in \mathbb{R}^{k\times k}
\]

Statistique de test :

\[
\chi^2 = \mathbf{U}^\top \mathbf{V}^{-1} \mathbf{U} \sim \chi^2_{k-1}
\]

Ainsi selon le test, on a :

- **Log-Rank** lorsque pour tout i \( \in \) [1, N], \(w_i = 1\)  
- **Petro & Prentice** lorsque \( w_i = \prod_{k=1}^{i} \frac{n_k}{n_k + d_k} \)

### Exemple selon deux groupes (k = 2)


```{r survival_without_parameters_4, echo = TRUE, fig.align='center'}
# Données
time1 <- data.brute$marriage_duration_years[data.brute$mental_health_issues==0]
event1 <- data.brute$divorced[data.brute$mental_health_issues==0]

time2 <- data.brute$marriage_duration_years[data.brute$mental_health_issues==1]
event2 <- data.brute$divorced[data.brute$mental_health_issues==1]


# Survie avec censure avec IC
surv_censor1 <- survfit(Surv(time1, event1) ~ 1, conf.type = "plain")
surv_censor2 <- survfit(Surv(time2, event2) ~ 1, conf.type = "plain")

# Plotly avec IC et legendgroup
fig <- plot_ly() %>%

  # sans infidéité
  add_ribbons(x = surv_censor1$time,
              ymin = surv_censor1$lower,
              ymax = surv_censor1$upper,
              fillcolor = "#e31a1c33",
              line = list(color = "transparent"),
              legendgroup = "noinfi",
              showlegend = FALSE) %>%
  add_lines(x = surv_censor1$time,
            y = surv_censor1$surv,
            name = "Sans problème de santé mentale",
            line = list(color = "#e31a1c", width = 2),
            legendgroup = "noinfi",
            showlegend = TRUE) %>%
  
  # Avec infidélité
  add_ribbons(x = surv_censor2$time,
              ymin = surv_censor2$lower,
              ymax = surv_censor2$upper,
              fillcolor = "#1f78b433",
              line = list(color = "transparent"),
              legendgroup = "infi",
              showlegend = FALSE) %>%
  add_lines(x = surv_censor2$time,
            y = surv_censor2$surv,
            name = "Avec problème de santé mentale",
            line = list(color = "#1f78b4", width = 2),
            legendgroup = "infi",
            showlegend = TRUE) %>%
  
  # --- Layout ---
  layout(title = "Fonctions de survie de Kaplan Meier sans et avec problème de santé mentale",
         xaxis = list(title = "Durée du mariage (années)"),
         yaxis = list(title = "Probabilité de rester marié"),
         legend = list(x = 0.80, y = 0.95))

div(style="text-align:center;", fig)

```


Dans notre cas de figure, au dessus, on pose deux groupes :


- Groupe 1 : sans problème de santé mentale  
- Groupe 2 : avec problème de santé mentale

On évoque donc les hypotèses suivantes :

\[
\begin{cases}
H_0 : S_1(t) = S_2(t), & \forall t \\
H_1 : S_1(t) \neq S_2(t), & \exists t
\end{cases}
\]

Soit i \( \in \) [1, 40], on a :

Vecteur de divorce :

\[
\mathbf{D}_i = 
\begin{pmatrix}
D_{1i} \\ D_{2i}
\end{pmatrix}, \quad
\mathbb{E}(\mathbf{D}_i) = \frac{d_i}{n_i} 
\begin{pmatrix}
n_{1i} \\ n_{2i}
\end{pmatrix}
\]

Variance du premier composant (groupe 1) :

\[
\mathbb{V}(D_{1i}) = \frac{(n_i - d_i)}{n_i - 1} \frac{d_i n_{1i} n_{2i}}{n_i^2}
\]

Vecteur score réduit à une dimension :

\[
U = \sum_{i=1}^{40} w_i (D_{1i} - E(D_{1i}))
\]

Variance :

\[
\text{Var}(U) = \sum_{i=1}^{40} w_i^2 \mathbb{V}(D_{1i})
\]

Statistique de test log-rank :

\[
\chi_0^2 = \frac{U^2}{\text{Var}(U)} \sim \chi_1^2
\]

On effectue le test selon le test de log-rank :

```{r survival_without_parameters_5, echo = TRUE}
# vecteurs concaténés
time  <- c(time1, time2)
event <- c(event1, event2)

# facteur groupe
group <- factor(c(
  rep("no_mental_health_issue", length(time1)),
  rep("mental_health_issue", length(time2))
))

# test du log-rank (khi-deux)
res <- survdiff(Surv(time, event) ~ group, rho = 0)
res
```

On effectue le test selon le test de  Peto & Prentice :

```{r survival_without_parameters_6, echo = TRUE}
# vecteurs concaténés
time  <- c(time1, time2)
event <- c(event1, event2)

# facteur groupe
group <- factor(c(
  rep("no_mental_health_issue", length(time1)),
  rep("mental_health_issue", length(time2))
))

# test du log-rank (khi-deux)
res <- survdiff(Surv(time, event) ~ group, rho = 1)
res
```


Le test du Log-Rank (rho = 0) donne une statistique de Chi-2 égale à 10,1 avec 1 degré de liberté et une p-value de 0,002. Comme la p-value est inférieure au seuil de 0,05, l’hypothèse nulle $H_0$ d’égalité des fonctions de survie entre les deux groupes peut être rejetée. On en conclut qu’il existe une différence significative entre la survie des individus avec et sans problème de santé mentale.

Le test de Petro & Prentice (rho = 1), qui pondère davantage les événements précoces, fournit une statistique de Chi-2 de 6,62 avec 1 degré de liberté et une p-value de 0,01. Cette p-value étant également inférieure à 0,05, le résultat confirme que la différence observée entre les groupes est significative, même en mettant un poids plus important sur les événements survenus tôt.

### Exemple selon plusieurs groupes (k = 4 > 2)

```{r survival_without_parameters_7, echo = TRUE, fig.align='center'}
# Données
time1 <- data.brute$marriage_duration_years[data.brute$education_level=="Bachelor"]
event1 <- data.brute$divorced[data.brute$education_level=="Bachelor"]

time2 <- data.brute$marriage_duration_years[data.brute$education_level=="High School"]
event2 <- data.brute$divorced[data.brute$education_level=="High School"]

time3 <- data.brute$marriage_duration_years[data.brute$education_level=="Master"]
event3 <- data.brute$divorced[data.brute$education_level=="Master"]

time4 <- data.brute$marriage_duration_years[data.brute$education_level=="PhD"]
event4 <- data.brute$divorced[data.brute$education_level=="PhD"]

time5 <- data.brute$marriage_duration_years[data.brute$education_level=="No Formal Education"]
event5 <- data.brute$divorced[data.brute$education_level=="No Formal Education"]


# Survie avec censure avec IC
surv_censor1 <- survfit(Surv(time1, event1) ~ 1, conf.type = "plain")
surv_censor2 <- survfit(Surv(time2, event2) ~ 1, conf.type = "plain")
surv_censor3 <- survfit(Surv(time3, event3) ~ 1, conf.type = "plain")
surv_censor4 <- survfit(Surv(time4, event4) ~ 1, conf.type = "plain")
surv_censor5 <- survfit(Surv(time5, event5) ~ 1, conf.type = "plain")

cols <- c(
  "Bachelor" = "#1f77b4",
  "High School" = "#e31a1c",
  "Master" = "#33a02c",
  "PhD" = "#ff7f00",
  "No Formal Education" = "#6a3d9a"
)


# Plotly avec IC et legendgroup
fig <- plot_ly() %>%
  
  # Bachelor
  add_ribbons(
    x = surv_censor1$time,
    ymin = surv_censor1$lower,
    ymax = surv_censor1$upper,
    fillcolor = paste0(cols["Bachelor"], "33"),
    line = list(color = "transparent"),
    legendgroup = "Bachelor",
    showlegend = FALSE
  ) %>%
  add_lines(
    x = surv_censor1$time,
    y = surv_censor1$surv,
    name = "Bachelor",
    line = list(color = cols["Bachelor"], width = 2),
    legendgroup = "Bachelor",
    showlegend = TRUE
  ) %>%
  
  # High School
  add_ribbons(
    x = surv_censor2$time,
    ymin = surv_censor2$lower,
    ymax = surv_censor2$upper,
    fillcolor = paste0(cols["High School"], "33"),
    line = list(color = "transparent"),
    legendgroup = "High School",
    showlegend = FALSE
  ) %>%
  add_lines(
    x = surv_censor2$time,
    y = surv_censor2$surv,
    name = "High School",
    line = list(color = cols["High School"], width = 2),
    legendgroup = "High School",
    showlegend = TRUE
  ) %>%
  
  # Master
  add_ribbons(
    x = surv_censor3$time,
    ymin = surv_censor3$lower,
    ymax = surv_censor3$upper,
    fillcolor = paste0(cols["Master"], "33"),
    line = list(color = "transparent"),
    legendgroup = "Master",
    showlegend = FALSE
  ) %>%
  add_lines(
    x = surv_censor3$time,
    y = surv_censor3$surv,
    name = "Master",
    line = list(color = cols["Master"], width = 2),
    legendgroup = "Master",
    showlegend = TRUE
  ) %>%
  
  # PhD
  add_ribbons(
    x = surv_censor4$time,
    ymin = surv_censor4$lower,
    ymax = surv_censor4$upper,
    fillcolor = paste0(cols["PhD"], "33"),
    line = list(color = "transparent"),
    legendgroup = "PhD",
    showlegend = FALSE
  ) %>%
  add_lines(
    x = surv_censor4$time,
    y = surv_censor4$surv,
    name = "PhD",
    line = list(color = cols["PhD"], width = 2),
    legendgroup = "PhD",
    showlegend = TRUE
  ) %>%
  
  # No formal education
  add_ribbons(
    x = surv_censor5$time,
    ymin = surv_censor5$lower,
    ymax = surv_censor5$upper,
    fillcolor = paste0(cols["No Formal Education"], "33"),
    line = list(color = "transparent"),
    legendgroup = "No Formal Education",
    showlegend = FALSE
  ) %>%
  add_lines(
    x = surv_censor5$time,
    y = surv_censor5$surv,
    name = "No formal education",
    line = list(color = cols["No Formal Education"], width = 2),
    legendgroup = "No Formal Education",
    showlegend = TRUE
  ) %>%
  
  layout(
    title = "Fonctions de survie par niveau d'éducation",
    xaxis = list(title = "Durée du mariage (années)"),
    yaxis = list(title = "Probabilité de rester marié"),
    legend = list(x = 0.80, y = 0.95)
  )

div(style="text-align:center;", fig)

```

Dans notre cas de figure, au dessus, on pose deux groupes :


- Groupe 1 : Bachelor
- Groupe 2 : High School
- Groupe 3 : Master
- Groupe 4 : PhD

On évoque donc les hypotèses suivantes :

\[
\begin{cases}
H_0 : S_1(t) = S_2(t) = S_3(t) = S_4(t) ,\ \forall t \\
H_1 : \exists t,\ \exists (i,j)\in\{1,\dots,4\}^2,\ i \neq j,\ \text{tel que } S_i(t)\neq S_j(t)
\end{cases}
\]

On obtient donc selon le test du log-rank :


```{r survival_without_parameters_9, echo = TRUE}
# vecteurs concaténés
time  <- c(time1, time2, time3, time4)
event <- c(event1, event2, event3, event4)

# facteur groupe
group <- factor(c(
  rep("Bachelor", length(time1)),
  rep("Hight School", length(time2)),
  rep("Master", length(time3)),
  rep("PhD", length(time4))
))

# test du log-rank (khi-deux)
res <- survdiff(Surv(time, event) ~ group, rho = 0)
res


```
On obtient donc selon le test de Peto & Pretice :

```{r survival_without_parameters_99, echo = TRUE}
# vecteurs concaténés
time  <- c(time1, time2, time3, time4)
event <- c(event1, event2, event3, event4)

# facteur groupe
group <- factor(c(
  rep("Bachelor", length(time1)),
  rep("Hight School", length(time2)),
  rep("Master", length(time3)),
  rep("PhD", length(time4))
))

# test du log-rank (khi-deux)
res <- survdiff(Surv(time, event) ~ group, rho = 1)
res
```

Le test du Log-Rank (rho = 0) donne une statistique de Chi-2 égale à 3,6 avec 3 degrés de liberté et une p-value de 0,3. Comme la p-value est supérieure au seuil de 0,05, l’hypothèse nulle H0 d’égalité des fonctions de survie entre les niveaux d’éducation ne peut pas être rejetée. On en conclut qu’il n’existe pas de différence significative de survie selon le niveau d’éducation.

Le test de Peto & Prentice (rho = 1), qui pondère davantage les événements précoces, fournit une statistique de Chi-2 de 5 avec 3 degrés de liberté et une p-value de 0,2. Cette p-value étant également supérieure à 0,05, le résultat confirme qu’aucune différence significative de survie n’est observée entre les niveaux d’éducation, même en mettant un poids plus important sur les événements survenus tôt.


## - Estimateur de Nelson-Aalen

L’estimateur de **Nelson-Aalen** permet d’estimer le **risque cumulatif** \(h(t)\) dans le cadre de données censurées.

On définit :

- \(H(t) = \mathbb{P}(T > t) = \mathbb{P}(X > t, C > t) = \mathbb{P}(X > t)\mathbb{P}(C > t)= S(t) G(t)\)  où \(G\) est la fonction de survie de la censure \(C\)  


- \(H_1(t) = \mathbb{P}(T > t, \delta = 1) = \mathbb{P}(X > t, C > X)\)  

On peut écrire \(H_1(t)\) en fonction de la densité \(f(u)\) de \(X\) et de \(G(u)\) :

\[
\begin{aligned}
H_1(t) &= \mathbb{P}(X > t,\, C > X) \\
&= \mathbb{E}\big[ \mathbf{1}_{\{X > t\}} \cdot \mathbf{1}_{\{C > X\}} \big] \\[6pt]
&= \mathbb{E}\Big[ \mathbf{1}_{\{X > t\}} \, \mathbb{E}\big[\mathbf{1}_{\{C > X\}}\mid X\big] \Big] \\[6pt]
&= \mathbb{E}\big[ \mathbf{1}_{\{X > t\}} \, \mathbb{P}(C > X \mid X) \big] \\[6pt]
&= \mathbb{E}\big[ \mathbf{1}_{\{X > t\}} \, G(X^-) \big] \\[6pt]
&= \displaystyle \int_{t}^{\infty} G(u^-) \, f(u)\,du \\[6pt]
&= - \displaystyle \int_{t}^{\infty} G(u^-) \, dS(u)
\end{aligned}
\]

On obtient donc :

\[ 
dH_1(t) = G(t^{-})dS(t)
\]

Et donc par le temps on obtient :

\[ 
\frac{dH_1(t)}{dt} = \frac{G(t^{-})dS(t)}{dt}
\]

ce qui donne mathématiquement :

\[ 
H_1'(t) = G(t^{-})S'(t)
\]

Ainsi on a :

\[
\begin{aligned}
\hat{H}_{NA}(t) &= \displaystyle \int_{0}^{t} h(u) \, du \\[2mm]
&= \displaystyle \int_{0}^{t} -\frac{S'(u)}{S(u)} \, du \\[2mm]
&= \displaystyle \int_{0}^{t} -\frac{\frac{H_1(u)}{G(u^{-})}}{\frac{H(u)}{G(u)}} \, du \\[2mm]
&= \displaystyle \int_{0}^{t} -\frac{H_1(u)}{H(u)}\frac{G(u)}{G(u^{-})} \, du \\[2mm]
&= \displaystyle \int_{0}^{t} -\frac{H_1(u)}{H(u)} \, du
\end{aligned}
\]

Un estimateur *naturel* s’obtient en remplaçant les fonctions \(H\) et \(H_1\) par leurs équivalents empiriques (calculables car les variables \(T\) et \(\delta\) sont observées):

\[
\hat{H}(u) = \frac{1}{n} \sum_{i=1}^{n} \mathbf{1}_{\{T_i > u\}}, \quad
\hat{H}_1(u) = \frac{1}{n} \sum_{i=1}^{n} \mathbf{1}_{\{T_i > u, \delta_i = 1\}}
\]

L’estimateur de Nelson-Aalen est alors donné par :

\[
\hat{H}_{NA}(t) = \displaystyle \int_{0}^{t} - \frac{\displaystyle \sum_{i=1}^{n} \mathbf{1}_{\{T_i > u, \delta_i = 1\}}}{\displaystyle \sum_{i=1}^{n} \mathbf{1}_{\{T_i > u\}}} \, du 
\]

Comme \(T\) est à temps discret, l’intégrale devient une **somme sur les temps d’événement distincts** , et on définit alors pour chaque temps d’événement \(t_i\) :

\[
d_i = \sum_{j=1}^{n} \mathbf{1}_{\{T_j = t_i, \delta_j = 1\}}, 
\quad
n_i = \sum_{j=1}^{n} \mathbf{1}_{\{T_j \ge t_i\}}.
\]

Ce qui donne :

\[
\hat{H}_{NA}(t) = \sum_{t_i \le t} \frac{d_i}{n_i}.
\]


---

Une autre façon de calculer la fonction de risque cumulée et de passer par l'estimateur de beslow. 

\subsection*{3.1 Estimateur de Breslow du risque cumulé}

Rappel : l'estimateur de Kaplan–Meier de la fonction de survie s'écrit, pour des temps d'événement distincts \(t_1<\dots<t_m\),
\[
\hat{S}(t)=\prod_{t_i\le t}\left(1-\frac{d_i}{n_i}\right),
\]
où \(d_i\) est le nombre d'événements au temps \(t_i\) et \(n_i\) le nombre d'individus à risque juste avant \(t_i\).

En utilisant la relation
\[
H(t)=-\log S(t),
\]
on obtient l'estimateur de Breslow du risque cumulé :
\[
\hat{H}_{\text{Breslow}}(t) 
= -\log\big(\hat{S}(t)\big)
= -\log\!\left(\prod_{t_i\le t}\left(1-\frac{d_i}{n_i}\right)\right)
= -\sum_{t_i\le t} \log\!\left(1-\frac{d_i}{n_i}\right).
\]

\bigskip

\textbf{Lien avec Nelson–Aalen.} Pour des fractions \(d_i/n_i\) petites, on utilise l'approximation
\(\log(1-x)\approx -x\) pour \(x\) proche de \(0\). Ainsi
\[
\sum_{t_i\le t}\log\!\left(1-\frac{d_i}{n_i}\right)
\approx \sum_{t_i\le t}\frac{d_i}{n_i},
\]
**Ce qui montre que l'estimateur de Breslow est proche (et asymptotiquement équivalent) à l'estimateur de Nelson–Aalen**
\(\hat{H}_{NA}(t)=\sum_{t_i\le t}\dfrac{d_i}{n_i}\) lorsque les sauts sont petits.


```{r survival_without_parameters_10, echo = FALSE, fig.align='center'}

# Tableau combiné 
risk_methods <- data.frame(
  Méthode = c("Nelson-Aalen", "Breslow"),
  Formule = c(
    "$\\hat{H}_{NA}(t) = \\sum_{t_k \\le t} \\dfrac{d_k}{n_k}$",
    "$\\hat{H}_{\\text{Breslow}}(t) = - \\sum_{t_k \\le t} \\log\\left(1 - \\dfrac{d_k}{n_k}\\right)$"
  ),
  Variance = c(
    "$\\text{Var}(\\hat{H}_{NA}(t)) = \\sum_{t_k \\le t} \\dfrac{d_k}{n_k^2}$",
    "$\\text{Var}(\\hat{H}_{\\text{Breslow}}(t)) = \\sum_{t_k \\le t} \\dfrac{d_k}{n_k(n_k - d_k)}$"
  ),
  Description = c(
    "Estimateur non paramétrique basé sur les événements observés et le nombre de sujets à risque.",
    "Estimateur du risque cumulatif dérivé de $H(t) = -\\log(S(t))$ via l'estimateur de Kaplan-Meier."
  ),
  stringsAsFactors = FALSE
)

kable(risk_methods, "html", escape = FALSE,
      caption = "📊 Méthodes d’estimation du risque cumulatif : Nelson-Aalen et Breslow",
      align = c("c","c","c","c")) %>%
  kable_styling(bootstrap_options = c("striped","hover","condensed"), full_width = FALSE) %>%
  
  # Style colonne Méthode
  column_spec(1, bold = TRUE, color = "black", background = c("#D6EAF8", "#F9E79F")) %>%
  
  # Largeur colonnes
  column_spec(2, width = "5.5cm") %>%
  column_spec(3, width = "5.5cm") %>%
  column_spec(4, width = "8cm") %>%
  
  # Style ligne d'en-tête
  row_spec(0, bold = TRUE, color = "white", background = "#2C3E50")


```

### Graphique de la fonction du risque cumulatif

```{r survival_without_parameters_11, echo = TRUE, fig.align='center'}
# Données 
time  <- data.brute$marriage_duration_years
event <- data.brute$divorced

# Avec censure 
km_cens <- survfit(Surv(time, event) ~ 1)

# Nelson-Aalen
H_NA_cens <- cumsum(km_cens$n.event / km_cens$n.risk)
se_H_NA_cens <- sqrt(cumsum(km_cens$n.event / (km_cens$n.risk^2)))
df_NA_cens <- data.frame(
  time = km_cens$time,
  H = H_NA_cens,
  lower = H_NA_cens - 1.96 * se_H_NA_cens,
  upper = H_NA_cens + 1.96 * se_H_NA_cens
)

# Breslow
km_bres_cens <- survfit(Surv(time, event) ~ 1, type = "kaplan-meier")
df_Bres_cens <- data.frame(
  time = km_bres_cens$time,
  H = -log(km_bres_cens$surv),
  lower = -log(km_bres_cens$upper),
  upper = -log(km_bres_cens$lower)
)

# Sans censure 
km_nocens <- survfit(Surv(time, rep(1,length(time))) ~ 1)

# Nelson-Aalen
H_NA_nocens <- cumsum(km_nocens$n.event / km_nocens$n.risk)
se_H_NA_nocens <- sqrt(cumsum(km_nocens$n.event / (km_nocens$n.risk^2)))
df_NA_nocens <- data.frame(
  time = km_nocens$time,
  H = H_NA_nocens,
  lower = H_NA_nocens - 1.96 * se_H_NA_nocens,
  upper = H_NA_nocens + 1.96 * se_H_NA_nocens
)

# Breslow
km_bres_nocens <- survfit(Surv(time, rep(1,length(time))) ~ 1, type = "kaplan-meier")
df_Bres_nocens <- data.frame(
  time = km_bres_nocens$time,
  H = -log(km_bres_nocens$surv),
  lower = -log(km_bres_nocens$upper),
  upper = -log(km_bres_nocens$lower)
)

# Affichage du graphique
fig <- plot_ly() %>%
  
  # Avec censure
  # Nelson-Aalen
  add_ribbons(data = df_NA_cens, x = ~time, ymin = ~lower, ymax = ~upper,
              fillcolor = "rgba(255,0,0,0.2)", line = list(color = 'transparent'),
              legendgroup = "NA_cens", showlegend = FALSE) %>%
  add_lines(data = df_NA_cens, x = ~time, y = ~H,
            line = list(color = "red", width = 2),
            name = "Nelson-Aalen avec censure",
            legendgroup = "NA_cens", showlegend = TRUE) %>%
  
  # Breslow
  add_ribbons(data = df_Bres_cens, x = ~time, ymin = ~lower, ymax = ~upper,
              fillcolor = "rgba(0,0,255,0.2)", line = list(color = 'transparent'),
              legendgroup = "Bres_cens", showlegend = FALSE) %>%
  add_lines(data = df_Bres_cens, x = ~time, y = ~H,
            line = list(color = "blue", width = 2),
            name = "Breslow avec censure",
            legendgroup = "Bres_cens", showlegend = TRUE) %>%
  
  # Sans censure
  # Nelson-Aalen
  add_ribbons(data = df_NA_nocens, x = ~time, ymin = ~lower, ymax = ~upper,
              fillcolor = "rgba(255,165,0,0.2)", line = list(color = 'transparent'),
              legendgroup = "NA_nocens", showlegend = FALSE) %>%
  add_lines(data = df_NA_nocens, x = ~time, y = ~H,
            line = list(color = "orange", width = 2),
            name = "Nelson-Aalen sans censure",
            legendgroup = "NA_nocens", showlegend = TRUE) %>%
  
  # Breslow
  add_ribbons(data = df_Bres_nocens, x = ~time[-length(df_Bres_nocens$time)],
              ymin = ~lower[-length(df_Bres_nocens$lower)],
              ymax = ~upper[-length(df_Bres_nocens$upper)],
              fillcolor = "rgba(0,128,0,0.2)", line = list(color = 'transparent'),
              legendgroup = "Bres_nocens", showlegend = FALSE) %>%
  add_lines(data = df_Bres_nocens, x = ~time[-length(df_Bres_nocens$time)],
            y = ~H[-length(df_Bres_nocens$H)],
            line = list(color = "green", width = 2),
            name = "Breslow sans censure",
            legendgroup = "Bres_nocens", showlegend = TRUE) %>%
  
  # Layout
  layout(
    title = "Risque cumulatif : avec et sans censure (Nelson-Aalen & Breslow)",
    xaxis = list(title = "Durée du mariage (années)"),
    yaxis = list(title = "Risque cumulatif H(t)"),
    legend = list(orientation = "v", x = 0.1, y = 1)
  )

div(style="text-align:center;", fig)

```

Les courbes de risque cumulatif sans censure montrent le cumul des divorces en considérant tous les couples comme observés jusqu’à la fin. Pour Nelson-Aalen, le risque cumulatif commence à environ 0,18 après un an, atteint 0,54 après cinq ans et dépasse 5 après quarante ans. Cette courbe reflète le risque brut et tend à surestimer le risque réel, car elle ne tient pas compte des couples censurés. Pour Breslow sans censure, le risque cumulatif est légèrement plus élevé à chaque instant et dépasse 4 après quarante ans, reflétant également une estimation brute du risque de divorce.  La courbe ne se termine pas toujours de manière définie à la fin, ce qui est normal puisque le calcul implique le logarithme de la survie et log(0) n’est pas défini.

Les courbes avec censure corrigent le calcul en tenant compte des couples dont on ne connaît pas la fin du mariage. Pour Nelson-Aalen avec censure, le risque cumulatif augmente plus lentement, commençant à environ 0,068 après un an et atteignant environ 2,1 après quarante ans. Les intervalles de confiance s’élargissent progressivement avec le temps car moins de couples restent à risque. Pour Breslow avec censure, le risque cumulatif commence à environ 0,07 après un an et atteint 2,29 après quarante ans.

On voit notamment pour chacune des courbes une augmentation du risque pour la période de  40 ans de durée de marriage. Cela peut s'expliquer de par une plus grande fréquence à 40  ans de durée de marriage parmi les années de 30 ans à 40 ans de durée de marriage selon la distribution de la variable `marriage_duration_years`.

En résumé, les estimateurs sans censure surestiment le risque cumulatif de divorce, tandis que les estimateurs avec censure donnent une estimation plus réaliste. Nelson-Aalen et Breslow donnent des courbes similaires, Breslow étant légèrement plus lisse et pouvant présenter des valeurs non définies si la survie estimée devient nulle.

### - Graphique de la fonction du risque instanné (Nelson-Aalen)

```{r survival_without_parameters_12, echo = TRUE, fig.align='center'}
# Données
time <- data.brute$marriage_duration_years
event <- data.brute$divorced

# Hazard instantané Nelson-Aalen avec censure
fit_cens <- survfit(Surv(time, event) ~ 1)
h_cens <- fit_cens$n.event / fit_cens$n.risk
se_h_cens <- sqrt(fit_cens$n.event / (fit_cens$n.risk^2))
df_cens <- data.frame(
  time = fit_cens$time,
  hazard = h_cens,
  lower = h_cens - 1.96 * se_h_cens,
  upper = h_cens + 1.96 * se_h_cens
)

# Hazard instantané Nelson-Aalen sans censure
fit_nocens <- survfit(Surv(time, rep(1, length(time))) ~ 1)
h_nocens <- fit_nocens$n.event / fit_nocens$n.risk
se_h_nocens <- sqrt(fit_nocens$n.event / (fit_nocens$n.risk^2))
df_nocens <- data.frame(
  time = fit_nocens$time,
  hazard = h_nocens,
  lower = h_nocens - 1.96 * se_h_nocens,
  upper = h_nocens + 1.96 * se_h_nocens
)

# Plotly avec IC et legendgroup
fig <- plot_ly() %>%
  # Ribbon Sans censure
  add_ribbons(data = df_nocens, x = ~time, ymin = ~lower, ymax = ~upper,
              fillcolor = 'rgba(0,0,255,0.2)', line = list(color = 'transparent'),
              legendgroup = "nocens", showlegend = FALSE) %>%
  # Courbe centrale Sans censure
  add_trace(data = df_nocens, x = ~time, y = ~hazard, type = 'scatter', mode = 'lines',
            line = list(color = 'blue', width = 2), name = "Sans censure",
            legendgroup = "nocens", showlegend = TRUE) %>%
  # Ribbon Avec censure
  add_ribbons(data = df_cens, x = ~time, ymin = ~lower, ymax = ~upper,
              fillcolor = 'rgba(0,128,0,0.2)', line = list(color = 'transparent'),
              legendgroup = "cens", showlegend = FALSE) %>%
  # Courbe centrale Avec censure
  add_trace(data = df_cens, x = ~time, y = ~hazard, type = 'scatter', mode = 'lines',
            line = list(color = 'darkgreen', width = 2), name = "Avec censure",
            legendgroup = "cens", showlegend = TRUE) %>%
  layout(
    title = "Risque instantané Nelson-Aalen avec IC 95%",
    xaxis = list(title = "Durée du mariage (années)"),
    yaxis = list(title = "Taux de risque h(t)"),
    legend = list(orientation = "v", x = 0.1, y = 1)
  )

div(style = "text-align:center;", fig)

```

Au début du mariage, le risque instantané de divorce est relativement élevé, avec un pic la première année (0,068 avec censure et 0,178 sans censure). Cela traduit une période initiale plus critique où les couples doivent s’adapter à la vie à deux. Ensuite, le risque se stabilise mais on note des petites augmentations autour de 5 à 7 ans, correspondant possiblement aux premières tensions liées à la vie commune et à l’arrivée éventuelle des enfants. 

Une autre période où le risque augmente légèrement se situe entre 25 et 32 ans de mariage, avec des valeurs autour de 0,057–0,058 avec censure et 0,133–0,156 sans censure, reflétant des divorces plus tardifs dus à potentiellement à l’accumulation de tensions sur le long terme.

Enfin, vers la fin de l’observation, la fonction de risque montre des valeurs très élevées, notamment à 40 ans (0,455 avec censure et 1 sans censure), mais il s’agit d’un artefact dû au faible nombre de couples restant à risque et aux calculs de la fonction, et non d’un risque réellement plus élevé dans la population. On observe donc des périodes à risque plus marqué au début, quelques fluctuations intermédiaires et un pic final artificiel.
