
```{r source survival_without_parameters, echo=FALSE, message=FALSE, warning=FALSE, paged.print=FALSE}
suppressPackageStartupMessages(source("setup.R"))
```

# - Analyse de survie

Notre base de données comporte une variable temporelle de durée de survie caractérisé par :

- `marriage_duration_years` : Mesure la **Durée du mariage** de l'individu.

De plus, nous introduisons une variable \(a\) correspondant à la borne inférieure de la variable de survie. Ici, pour `marriage_duration_years`, on a \(a = 1\). Cette formalisation permet d’unifier la notation et de clarifier les domaines de définition dans les développements théoriques ultérieurs.

On pose $X$ la variable aléatoire de survenue de l'évènement d'intérêt, donc le divorce. On note donc les différentes fonctions de survie et leurs interprétations par le tableau suivant :

```{r survival_without_parameters_0, echo = FALSE, fig.align='center'}


# Définition des colonnes
fonctions <- c("$S(t)$", "$H(t)$", "$h(t)$")

definitions <- c(
  "$S(t) = \\mathbb{P}(X \\gt t) = e^{-H(t)} = e^{-\\int_a^t h(u)\\,du}$",
  "$H(t) = \\int_a^t h(u)\\,du = -\\ln S(t)$",
  "$h(t) = -\\dfrac{S'(t)}{S(t)}$"
)

premier_temps <- c(
  "Probabilité que le mariage dure ≥ t",
  "Risque cumulé de divorce jusqu’à t",
  "Risque instantané de divorce à t"
)


# Création du tableau
tableau <- data.frame(
  Fonction = fonctions,
  Définition = definitions,
  Durée_du_mariage = premier_temps,
  stringsAsFactors = FALSE
)

# Affichage avec kable
kable(tableau, "html", caption = "📊 Interprétation et définitions des fonctions de survie", align = c("c","c","c","c")) %>%
  kable_styling(
    bootstrap_options = c("striped", "hover", "condensed"),
    full_width = FALSE
  ) %>%
  column_spec(1, bold = TRUE, background = "#D6EAF8") %>%
  column_spec(2, background = "#EBF5FB") %>%
  column_spec(3, background = "#FDEBD0") %>%
  row_spec(0, bold = TRUE, color = "white", background = "#2C3E50")

```

Nos données comportent une censure : certains individus n'ont pas encore connu l'événement d'intérêt, c'est à dire qu'ils sont toujours encore mariés. Cette information est déjà inscrite dans la base de données via la variable **`divorced`**, qui indique si l'individu est divorcé ou non que l'on note :


$$
\delta_i =
\begin{cases}
1 & \text{si l'événement divorce est observé pour } i \\
0 & \text{si l'observation n'est pas divorcé}
\end{cases}
$$

## Censure

Soit \(X_i\) le temps de survie réel de l'individu \(i\) (durée jusqu'à l'événement d'intérêt, ici le divorce), et \(C_i\) la **variable aléatoire du temps de censure**, représentant le moment auquel l'individu quitte l'étude ou n'a pas encore subi l'événement.  

La durée réellement observée pour chaque individu dépend du type de censure :  

- **Censure à droite** : 
\[
T_i = \min(X_i, C_i)
\]
- **Censure à gauche** : 
\[
T_i = \max(X_i, C_i)
\]

### Censure à droite
La censure à droite se produit lorsqu'un individu **n'a pas encore subi l'événement d'intérêt** (ici le divorce) au moment de sa dernière observation (\(X_i > C_i\)).  
Les principaux types de censure à droite sont :  

- **Type I (fixe)** : tous les individus sont censurés au même moment prédéterminé.  
- **Type II** : l'étude s'arrête dès qu'un certain nombre d'événements est observé.  
- **Type III (aléatoire)** : le moment de censure varie d'un individu à l'autre, par exemple à cause de la fin de suivi variable, de pertes de vue ou d'arrêts de participation. Ce type est le plus courant dans les études observationnelles.

### Censure à gauche
La censure à gauche se produit lorsque l'événement **a eu lieu avant le début de l'observation**, et on ne connaît que la borne supérieure du temps de survie (\(X_i < C_i\)).  
Elle est beaucoup plus rare dans les études humaines et moins souvent traitée dans la littérature.

### Censure par intervalle
Une censure par intervalle survient lorsqu’on sait seulement que l’événement s’est produit **entre deux dates d’observation**. Dans la pratique, elle est souvent convertie en censure à droite pour simplifier l'analyse.

---

Dans notre base de données, certains mariages **n'ont pas abouti à un divorce au moment de la fin de l'étude**, et le temps de suivi varie selon les individus.  
On en déduit que les données présentent une **censure à droite de type III (aléatoire)**.  
On suppose que cette censure est **non informative**, c'est-à-dire indépendante de la probabilité de divorce, conformément aux hypothèses classiques des modèles de survie.  

Dans ce contexte, la **durée réellement observée** pour chaque mariage est donnée par :

\[
T = \min(X, C)
\]

## - Estimateur de la Fonction de survie S(t)

**Estimateur empirique de la fonction de survie :**

$$
\hat{S}(t) = \frac{1}{n} \sum_{i=1}^{n} \boldsymbol{1}_{\{t_i > t\}}
$$

- \( n \) = nombre total d'observations  
- \( t_i \) = temps jusqu’à l’événement pour l’individu \( i \)  
- \( \boldsymbol{1}_{\{t_i > t\}} \) = indicateur qui vaut 1 si l’individu n’a pas encore eu l’événement à \( t \), 0 sinon  

Cet estimateur correspond simplement à la proportion d’individus encore mariés au temps \( t \).  
Il suppose qu’il **n’y a aucune donnée censurée**, c’est-à-dire que tous les individus ont eu l’événement observé.

```{r survival_without_parameters_1, echo = FALSE, fig.align='center'}
# Tableau Kaplan–Meier SANS CENSURE (variance binomiale)
km_methods_no_censor <- data.frame(
  Méthode = c(
    "Estimateur empirique de survie (sans censure)",
    "Variance (loi binomiale, cas sans censure)",
    "Intervalle de confiance plain à 95 %"
  ),
  
  Formule = c(
    # Kaplan–Meier simplifié sans censure
    "$\\hat{S}(t)=\\frac{1}{n}\\sum_{i=1}^{n}\\mathbf{1}_{\\{t_i\\gt t\\}}$",
    # Variance binomiale
    "$\\widehat{\\text{Var}}[\\hat{S}(t)] = \\frac{\\hat S(t) (1 - \\hat S(t))}{n}$",
    
    # IC plain
    "$\\text{IC}_{95\\%}(t) = \\hat S(t) \\pm 1.96 \\sqrt{\\widehat{\\text{Var}}[\\hat S(t)]}$"
  ),
  
  Description = c(
    "Dans le cas sans censure, Kaplan–Meier coïncide avec l’estimateur empirique de la fonction de survie.",
    "Variance estimée selon la loi binomiale, adaptée aux données entièrement observées.",
    "Intervalle de confiance classique basé sur la variance binomiale."
  ),
  
  stringsAsFactors = FALSE
)

# Affichage du tableau
kable(km_methods_no_censor, "html", escape = FALSE,
      caption = "📊 Estimateur de survie sans censure, variance binomiale et intervalle de confiance plain à 95 %",
      align = c("c","c","c")) %>%
  kable_styling(bootstrap_options = c("striped","hover","condensed"), full_width = FALSE) %>%
  column_spec(1, bold = TRUE, color = "black",
              background = c("#D6EAF8", "#F9E79F", "#FDEDEC")) %>%
  column_spec(2, width = "6cm") %>%
  column_spec(3, width = "8cm") %>%
  row_spec(0, bold = TRUE, color = "white", background = "#2C3E50")

```


---

## - Estimateur avec censure (Kaplan-Meier)

L'estimateur de Kaplan-Meier découle de l'idée suivante : survivre après un temps \(t_n\) revient à être vivant juste avant \(t_n\) et **ne pas subir l'événement à ce temps**. Formellement, pour \(t_0 < t_1 < \dots < t_{n-1} < t_n\) :

La probabilité de survie jusqu’à \(t_n\) peut s’écrire en utilisant la **règle de multiplication des probabilités** :

\[
\mathbb{P}(X > t_n) = \mathbb{P}(X > t_1, X > t_2, \dots, X > t_n)
\]

On introduit une récurrence : pour tout \(k \ge 1\),

\[
\mathbb{P}(X > t_k \mid X > t_{k-1}, \dots, X > t_1) = \mathbb{P}(X > t_k \mid X > t_{k-1})
\]

où l’égalité découle de l’indépendance conditionnelle induite par l’ordre croissant des temps.  

Ainsi, par récurrence sur les indices \(k\) :

\[
\begin{aligned}
\mathbb{P}(X > t_1, X > t_2, \dots, X > t_n) 
&= \mathbb{P}(X > t_1) \cdot \mathbb{P}(X > t_2 \mid X > t_1) \\
&\quad \cdot \mathbb{P}(X > t_3 \mid X > t_1, X > t_2) \cdots \mathbb{P}(X > t_n \mid X > t_1, \dots, X > t_{n-1}) \\
&= \mathbb{P}(X > t_1) \prod_{k=2}^{n} \mathbb{P}(X > t_k \mid X > t_{k-1})
\end{aligned}
\]

On considère les temps d’événements distincts \(T_{(1)} < T_{(2)} < \dots < T_{(j)}\) (décès ou divorce observés) rangés par ordre croissant.  
On définit \(T_{(0)} = 0\), la borne inférieure du temps (par exemple \(a=1\) pour la durée de mariage).  

Ainsi, la probabilité de survie jusqu’au temps \(T_{(j)}\) peut s’écrire comme un **produit de probabilités conditionnelles** :

\[
\begin{aligned}
\mathbb{P}(X > T_{(j)}) 
&= \prod_{k=1}^{j} \mathbb{P}(X > T_{(k)} \mid X > T_{(k-1)})
\end{aligned}
\]

Pour chaque temps d’événement \(T_{(k)}\), on s’intéresse à la probabilité conditionnelle de **subir l’événement à ce temps**, sachant que l’individu était encore à risque juste avant :

\[
\mathbb{P}(X \le T_{(k)} \mid X > T_{(k-1)})
\]

Cette quantité représente la probabilité qu’un individu qui a « survécu » jusqu’à \(T_{(k-1)}\) subisse l’événement à \(T_{(k)}\).  

En pratique, on dispose des données observées :  

- \(n_k\) = nombre d’individus **encore à risque** juste avant \(T_{(k)}\)  
- \(d_k\) = nombre d’événements observés à \(T_{(k)}\)  

On peut alors **estimer cette probabilité conditionnelle** par :

\[
\hat{\mathbb{P}}(X \le T_{(k)} \mid X > T_{(k-1)}) = \frac{d_k}{n_k}
\]

La probabilité de **survivre** au temps \(T_{(k)}\) est le complémentaire :

\[
\hat{q}_k = \hat{\mathbb{P}}(X \ge T_{(k)} \mid X > T_{(k-1)}) = 1 - \hat{\mathbb{P}}(X \le T_{(k)} \mid X > T_{(k-1)}) = 1 - \frac{d_k}{n_k}
\]

Enfin, en remplaçant les probabilités conditionnelles dans le produit de survie, on obtient l’**estimateur de Kaplan-Meier** (ou produit-limite) :

\[
\hat{S}(t) = \prod_{T_{(k)} \le t} \hat{q}_k = \prod_{T_{(k)} \le t} \left( 1 - \frac{d_k}{n_k} \right)
\]

Ainsi, l’estimateur de Kaplan-Meier **corrige naturellement le biais dû à la censure** et fournit une estimation non paramétrique de la fonction de survie.

```{r survival_without_parameters_2, echo = FALSE, fig.align='center'}
# Tableau Kaplan-Meier + variance + intervalle de confiance (log)
km_methods <- data.frame(
  Méthode = c(
    "Kaplan-Meier",
    "Variance de Greenwood",
    "Intervalle de confiance log à 95 %"
  ),
  
  Formule = c(
    # Kaplan–Meier
    "$\\hat{S}(t) = \\prod_{T_{(k)} \\le t} \\left( 1 - \\dfrac{d_k}{n_k} \\right)$",
    
    # Greenwood
    "$\\widehat{\\text{Var}}\\left[\\hat{S}(t)\\right] 
      = \\hat{S}(t)^2 
      \\sum_{T_{(k)} \\le t} 
      \\dfrac{d_k}{n_k (n_k - d_k)}$",
    
    # Intervalle log
    "$\\text{IC}_{95\\%}(t) = \\hat S(t) \\pm 1.96 \\sqrt{\\widehat{\\text{Var}}[\\hat S(t)]}$"

  ),
  
  Description = c(
    "Estimateur non paramétrique de la fonction de survie basé sur les événements observés et le nombre d'individus à risque.",
    "Variance estimée de Kaplan-Meier selon la formule de Greenwood.",
    "Intervalle de confiance construit via une transformation logarithmique de S(t), qui est la méthode 'plain' de survfit()."
  ),
  
  stringsAsFactors = FALSE
)

# Affichage tableau
kable(km_methods, "html", escape = FALSE,
      caption = "📊 Estimateur de Kaplan-Meier, variance de Greenwood et intervalle de confiance log à 95 %",
      align = c("c","c","c")) %>%
  kable_styling(bootstrap_options = c("striped","hover","condensed"), full_width = FALSE) %>%
  column_spec(1, bold = TRUE, color = "black",
              background = c("#D6EAF8", "#F9E79F", "#FDEDEC")) %>%
  column_spec(2, width = "6cm") %>%
  column_spec(3, width = "8cm") %>%
  row_spec(0, bold = TRUE, color = "white", background = "#2C3E50")


```


```{r survival_without_parameters_3, echo = FALSE, fig.align='center'}
# --- Données
time <- data.brute$marriage_duration_years
event <- data.brute$divorced

# --- Survie sans censure avec IC
surv_no_censor <- survfit(Surv(time, rep(1, length(time))) ~ 1, conf.type = "plain")
surv_no_censor$lower[is.na(surv_no_censor$lower)] <- 0
surv_no_censor$upper[is.na(surv_no_censor$upper)] <- 0

n_no <- length(surv_no_censor$time)

# --- Survie avec censure avec IC
surv_censor <- survfit(Surv(time, event) ~ 1, conf.type = "plain")

# --- Plotly avec IC et legendgroup ---
fig <- plot_ly() %>%
  
  # --- Sans censure ---
  add_ribbons(x = surv_no_censor$time,
              ymin = surv_no_censor$lower,
              ymax = surv_no_censor$upper,
              fillcolor = "#1f78b433",
              line = list(color = "transparent"),
              legendgroup = "nocens",
              showlegend = FALSE) %>%
  add_lines(x = surv_no_censor$time,
            y = surv_no_censor$surv,
            name = "Sans censure",
            line = list(color = "#1f78b4", width = 2),
            legendgroup = "nocens",
            showlegend = TRUE) %>%
  
  # --- Avec censure ---
  add_ribbons(x = surv_censor$time,
              ymin = surv_censor$lower,
              ymax = surv_censor$upper,
              fillcolor = "#e31a1c33",
              line = list(color = "transparent"),
              legendgroup = "cens",
              showlegend = FALSE) %>%
  add_lines(x = surv_censor$time,
            y = surv_censor$surv,
            name = "Avec censure",
            line = list(color = "#e31a1c", width = 2),
            legendgroup = "cens",
            showlegend = TRUE) %>%
  
  # --- Layout ---
  layout(title = "Comparaison des fonctions de survie : sans et avec censure",
         xaxis = list(title = "Durée du mariage (années)"),
         yaxis = list(title = "Probabilité de rester marié"),
         legend = list(x = 0.80, y = 0.95))

div(style="text-align:center;", fig)


```

## Estimateur de survie avec covariables

Dans cette section, nous évaluons la fonction de survie en fonction de différentes variables explicatives afin de déterminer si certains groupes ont une influence sur la courbe de survie de Kaplan–Meier. 

Nous réaliserons des tests d'hypothèses pour vérifier si les courbes de survie diffèrent significativement entre les groupes. 

En particulier, nous utiliserons des tests tels que le **Log-Rank** ou le **test de Gehan–Wilcoxon**, selon le type de covariable étudiée.


```{r survival_without_parameters_4, echo = FALSE, fig.align='center'}
# --- Données
time1 <- data.brute$marriage_duration_years[data.brute$mental_health_issues==0]
event1 <- data.brute$divorced[data.brute$mental_health_issues==0]

time2 <- data.brute$marriage_duration_years[data.brute$mental_health_issues==1]
event2 <- data.brute$divorced[data.brute$mental_health_issues==1]


# --- Survie avec censure avec IC
surv_censor1 <- survfit(Surv(time1, event1) ~ 1, conf.type = "plain")
surv_censor2 <- survfit(Surv(time2, event2) ~ 1, conf.type = "plain")

# --- Plotly avec IC et legendgroup ---
fig <- plot_ly() %>%

  # --- sans infidéité
  add_ribbons(x = surv_censor1$time,
              ymin = surv_censor1$lower,
              ymax = surv_censor1$upper,
              fillcolor = "#e31a1c33",
              line = list(color = "transparent"),
              legendgroup = "noinfi",
              showlegend = FALSE) %>%
  add_lines(x = surv_censor1$time,
            y = surv_censor1$surv,
            name = "Sans problème de santé mentale",
            line = list(color = "#e31a1c", width = 2),
            legendgroup = "noinfi",
            showlegend = TRUE) %>%
  
  # --- Avec infidélité
  add_ribbons(x = surv_censor2$time,
              ymin = surv_censor2$lower,
              ymax = surv_censor2$upper,
              fillcolor = "#1f78b433",
              line = list(color = "transparent"),
              legendgroup = "infi",
              showlegend = FALSE) %>%
  add_lines(x = surv_censor2$time,
            y = surv_censor2$surv,
            name = "Avec problème de santé mentale",
            line = list(color = "#1f78b4", width = 2),
            legendgroup = "infi",
            showlegend = TRUE) %>%
  
  # --- Layout ---
  layout(title = "Fonctions de survie de Kaplan Meier sans et avec problème de santé mentale",
         xaxis = list(title = "Durée du mariage (années)"),
         yaxis = list(title = "Probabilité de rester marié"),
         legend = list(x = 0.80, y = 0.95))

div(style="text-align:center;", fig)

```

Dans ce graphique, les courbes de survie ont été séparées selon la présence ou l'absence d'un problème de santé mentale.  

Nous posons les hypothèses suivantes pour comparer les groupes :

$$
\begin{cases}
H_0 : S_1(t) = S_2(t), & \text{pour tout } t \\
H_1 : S_1(t) \neq S_2(t), & \text{pour au moins un } t
\end{cases}
$$

où \(S_1(t)\) est la fonction de survie pour les individus **sans problème de santé mentale** et \(S_2(t)\) pour ceux **avec problème de santé mentale**.  

Pour tester ces hypothèses, nous appliquons le **test du Log-Rank**, qui permet de comparer les fonctions de survie entre groupes.


On cherche à tester l’hypothèse :  

$$
H_0 : S_A(t) = S_B(t) \quad \forall t,
$$

c’est-à-dire que les fonctions de survie des deux groupes sont identiques. Sous $H_0$, la proportion attendue de décès parmi les sujets à risque est la même dans les deux groupes à chaque instant de décès $T_i$.

Pour chaque temps $T_i$ :  

- $D_{Ai}$ : nombre d’événements (décès) observés dans le groupe $A$  
- $D_{Bi}$ : nombre d’événements dans le groupe $B$  
- $d_i = D_{Ai} + D_{Bi}$ : nombre total d’événements à $T_i$  
- $n_{Ai}$, $n_{Bi}$, $n_i = n_{Ai}+n_{Bi}$ : nombre d’individus à risque dans chaque groupe et total  

Sous $H_0$, $D_{Ai}$ suit une loi hypergéométrique avec :  

$$
\text{Espérance : } E(D_{Ai}) = \frac{n_{Ai} \, d_i}{n_i}, \qquad
\text{Variance : } V(D_{Ai}) = \frac{(n_i - d_i)}{n_i - 1} \frac{d_i n_{Ai} n_{Bi}}{n_i^2}
$$

Ainsi, les écarts $D_{Ai} - E(D_{Ai})$ suivent asymptotiquement une loi normale :  

$$
D_{Ai} - E(D_{Ai}) \sim \mathcal{N}(0, V(D_{Ai}))
$$

et  

$$
\frac{(D_{Ai} - E(D_{Ai}))^2}{V(D_{Ai})} \sim \chi^2_1 \quad \text{(asymptotiquement)}.
$$


Soient des pondérations $w_i$ pour chaque temps $T_i$ :  

$$
U = \sum_{i=1}^{N} w_i \, (D_{Ai} - E(D_{Ai}))
$$

Alors, sous $H_0$, $U$ suit asymptotiquement une loi normale :  

$$
U \sim \mathcal{N}\Big(0, \sum_{i=1}^{N} w_i^2 V(D_{Ai}) \Big)
$$

La statistique de test associée :  

$$
\chi^2_0 = \frac{\Big( \sum_{i=1}^{N} w_i (D_{Ai} - E(D_{Ai})) \Big)^2}{\sum_{i=1}^{N} w_i^2 V(D_{Ai})} \sim \chi^2_1 \quad \text{(asymptotiquement)}
$$

- **Test du Log-Rank** : $w_i = 1$  
  - Poids égaux pour tous les décès, peu importe le temps.  
- **Test de Gehan** : $w_i = n_i$  
  - Poids plus élevés pour les décès précoces.  
- **Test de Peto-Prentice** :  
$$
w_i = \prod_{k=1}^{i} \frac{n_k}{n_k + d_k}
$$  
  - Poids inspirés de l’estimateur Kaplan–Meier, favorisant aussi les événements précoces.  

**Remarques importantes :**  
1. Les tests sont valides uniquement si les courbes de survie ne se croisent pas.  
2. Le Log-Rank est le test le plus couramment utilisé en pratique.  
3. Il existe des versions approchées du Log-Rank pour des calculs manuels.





```{r survival_without_parameters_5, echo = FALSE, }
# vecteurs concaténés
time  <- c(time1, time2)
event <- c(event1, event2)

# facteur groupe
group <- factor(c(
  rep("no_mental_health_issue", length(time1)),
  rep("mental_health_issue", length(time2))
))

# test du log-rank (khi-deux)
res <- survdiff(Surv(time, event) ~ group, rho = 0)
res
```


```{r survival_without_parameters_6, echo = FALSE, fig.align='center'}
# --- Données
time1 <- data.brute$marriage_duration_years[data.brute$education_level=="Bachelor"]
event1 <- data.brute$divorced[data.brute$education_level=="Bachelor"]

time2 <- data.brute$marriage_duration_years[data.brute$education_level=="High School"]
event2 <- data.brute$divorced[data.brute$education_level=="High School"]

time3 <- data.brute$marriage_duration_years[data.brute$education_level=="Master"]
event3 <- data.brute$divorced[data.brute$education_level=="Master"]

time4 <- data.brute$marriage_duration_years[data.brute$education_level=="PhD"]
event4 <- data.brute$divorced[data.brute$education_level=="PhD"]

time5 <- data.brute$marriage_duration_years[data.brute$education_level=="No Formal Education"]
event5 <- data.brute$divorced[data.brute$education_level=="No Formal Education"]


# --- Survie avec censure avec IC
surv_censor1 <- survfit(Surv(time1, event1) ~ 1, conf.type = "plain")
surv_censor2 <- survfit(Surv(time2, event2) ~ 1, conf.type = "plain")
surv_censor3 <- survfit(Surv(time3, event3) ~ 1, conf.type = "plain")
surv_censor4 <- survfit(Surv(time4, event4) ~ 1, conf.type = "plain")
surv_censor5 <- survfit(Surv(time5, event5) ~ 1, conf.type = "plain")

cols <- c(
  "Bachelor" = "#1f77b4",
  "High School" = "#e31a1c",
  "Master" = "#33a02c",
  "PhD" = "#ff7f00",
  "No Formal Education" = "#6a3d9a"
)


# --- Plotly avec IC et legendgroup ---
fig <- plot_ly() %>%
  
  # Bachelor
  add_ribbons(
    x = surv_censor1$time,
    ymin = surv_censor1$lower,
    ymax = surv_censor1$upper,
    fillcolor = paste0(cols["Bachelor"], "33"),
    line = list(color = "transparent"),
    legendgroup = "Bachelor",
    showlegend = FALSE
  ) %>%
  add_lines(
    x = surv_censor1$time,
    y = surv_censor1$surv,
    name = "Bachelor",
    line = list(color = cols["Bachelor"], width = 2),
    legendgroup = "Bachelor",
    showlegend = TRUE
  ) %>%
  
  # High School
  add_ribbons(
    x = surv_censor2$time,
    ymin = surv_censor2$lower,
    ymax = surv_censor2$upper,
    fillcolor = paste0(cols["High School"], "33"),
    line = list(color = "transparent"),
    legendgroup = "High School",
    showlegend = FALSE
  ) %>%
  add_lines(
    x = surv_censor2$time,
    y = surv_censor2$surv,
    name = "High School",
    line = list(color = cols["High School"], width = 2),
    legendgroup = "High School",
    showlegend = TRUE
  ) %>%
  
  # Master
  add_ribbons(
    x = surv_censor3$time,
    ymin = surv_censor3$lower,
    ymax = surv_censor3$upper,
    fillcolor = paste0(cols["Master"], "33"),
    line = list(color = "transparent"),
    legendgroup = "Master",
    showlegend = FALSE
  ) %>%
  add_lines(
    x = surv_censor3$time,
    y = surv_censor3$surv,
    name = "Master",
    line = list(color = cols["Master"], width = 2),
    legendgroup = "Master",
    showlegend = TRUE
  ) %>%
  
  # PhD
  add_ribbons(
    x = surv_censor4$time,
    ymin = surv_censor4$lower,
    ymax = surv_censor4$upper,
    fillcolor = paste0(cols["PhD"], "33"),
    line = list(color = "transparent"),
    legendgroup = "PhD",
    showlegend = FALSE
  ) %>%
  add_lines(
    x = surv_censor4$time,
    y = surv_censor4$surv,
    name = "PhD",
    line = list(color = cols["PhD"], width = 2),
    legendgroup = "PhD",
    showlegend = TRUE
  ) %>%
  
  # No formal education
  add_ribbons(
    x = surv_censor5$time,
    ymin = surv_censor5$lower,
    ymax = surv_censor5$upper,
    fillcolor = paste0(cols["No Formal Education"], "33"),
    line = list(color = "transparent"),
    legendgroup = "No Formal Education",
    showlegend = FALSE
  ) %>%
  add_lines(
    x = surv_censor5$time,
    y = surv_censor5$surv,
    name = "No formal education",
    line = list(color = cols["No Formal Education"], width = 2),
    legendgroup = "No Formal Education",
    showlegend = TRUE
  ) %>%
  
  layout(
    title = "Fonctions de survie par niveau d'éducation",
    xaxis = list(title = "Durée du mariage (années)"),
    yaxis = list(title = "Probabilité de rester marié"),
    legend = list(x = 0.80, y = 0.95)
  )

div(style="text-align:center;", fig)

```

```{r survival_without_parameters_7, echo = FALSE}

```


```{r survival_without_parameters_8, echo = FALSE, }
# vecteurs concaténés
time  <- c(time4, time5)
event <- c(event4, event5)

# facteur groupe
group <- factor(c(
  rep("PhD", length(time4)),
  rep("No Formal Education", length(time5))
))

# test du log-rank (khi-deux)
res <- survdiff(Surv(time, event) ~ group, rho = 0)
res


```

## - Estimateur de Nelson-Aalen

L’estimateur de **Nelson-Aalen** permet d’estimer le **risque cumulatif** \(h(t)\) dans le cadre de données censurées.

On définit :

- \(H(t) = \mathbb{P}(T > t) = \mathbb{P}(X > t, C > t) = \mathbb{P}(X > t)\mathbb{P}(C > t)= S(t) G(t)\)  où \(G\) est la fonction de survie de la censure \(C\)  


- \(H_1(t) = \mathbb{P}(T > t, \delta = 1) = \mathbb{P}(X > t, C > X)\)  

On peut écrire \(H_1(t)\) en fonction de la densité \(f(u)\) de \(X\) et de \(G(u)\) :

\[
\begin{aligned}
H_1(t) &= \mathbb{P}(X > t,\, C > X) \\
&= \mathbb{E}\big[ \mathbf{1}_{\{X > t\}} \cdot \mathbf{1}_{\{C > X\}} \big] \\[6pt]
&= \mathbb{E}\Big[ \mathbf{1}_{\{X > t\}} \, \mathbb{E}\big[\mathbf{1}_{\{C > X\}}\mid X\big] \Big] \\[6pt]
&= \mathbb{E}\big[ \mathbf{1}_{\{X > t\}} \, \mathbb{P}(C > X \mid X) \big] \\[6pt]
&= \mathbb{E}\big[ \mathbf{1}_{\{X > t\}} \, G(X^-) \big] \\[6pt]
&= \displaystyle \int_{t}^{\infty} G(u^-) \, f(u)\,du \\[6pt]
&= - \displaystyle \int_{t}^{\infty} G(u^-) \, dS(u)
\end{aligned}
\]

On obtient donc :

\[ 
dH_1(t) = G(t^{-})dS(t)
\]

Et donc par le temps on obtient :

\[ 
\frac{dH_1(t)}{dt} = \frac{G(t^{-})dS(t)}{dt}
\]

ce qui donne mathématiquement :

\[ 
H_1'(t) = G(t^{-})S'(t)
\]

Ainsi on a :

\[
\begin{aligned}
\hat{H}_{NA}(t) &= \displaystyle \int_{0}^{t} h(u) \, du \\[2mm]
&= \displaystyle \int_{0}^{t} -\frac{S'(u)}{S(u)} \, du \\[2mm]
&= \displaystyle \int_{0}^{t} -\frac{\frac{H_1(u)}{G(u^{-})}}{\frac{H(u)}{G(u)}} \, du \\[2mm]
&= \displaystyle \int_{0}^{t} -\frac{H_1(u)}{H(u)}\frac{G(u)}{G(u^{-})} \, du \\[2mm]
&= \displaystyle \int_{0}^{t} -\frac{H_1(u)}{H(u)} \, du
\end{aligned}
\]

Un estimateur *naturel* s’obtient en remplaçant les fonctions \(H\) et \(H_1\) par leurs équivalents empiriques (calculables car les variables \(T\) et \(\delta\) sont observées):

\[
\hat{H}(u) = \frac{1}{n} \sum_{i=1}^{n} \mathbf{1}_{\{T_i > u\}}, \quad
\hat{H}_1(u) = \frac{1}{n} \sum_{i=1}^{n} \mathbf{1}_{\{T_i > u, \delta_i = 1\}}
\]

L’estimateur de Nelson-Aalen est alors donné par :

\[
\hat{H}_{NA}(t) = \displaystyle \int_{0}^{t} - \frac{\displaystyle \sum_{i=1}^{n} \mathbf{1}_{\{T_i > u, \delta_i = 1\}}}{\displaystyle \sum_{i=1}^{n} \mathbf{1}_{\{T_i > u\}}} \, du 
\]

Comme \(T\) est à temps discret, l’intégrale devient une **somme sur les temps d’événement distincts** , et on définit alors pour chaque temps d’événement \(t_i\) :

\[
d_i = \sum_{j=1}^{n} \mathbf{1}_{\{T_j = t_i, \delta_j = 1\}}, 
\quad
n_i = \sum_{j=1}^{n} \mathbf{1}_{\{T_j \ge t_i\}}.
\]

Ce qui donne :

\[
\hat{H}_{NA}(t) = \sum_{t_i \le t} \frac{d_i}{n_i}.
\]


---

Une autre façon de calculer la fonction de risque cumulée et de passer par l'estimateur de beslow. 

\subsection*{3.1 Estimateur de Breslow du risque cumulé}

Rappel : l'estimateur de Kaplan–Meier de la fonction de survie s'écrit, pour des temps d'événement distincts \(t_1<\dots<t_m\),
\[
\hat{S}(t)=\prod_{t_i\le t}\left(1-\frac{d_i}{n_i}\right),
\]
où \(d_i\) est le nombre d'événements au temps \(t_i\) et \(n_i\) le nombre d'individus à risque juste avant \(t_i\).

En utilisant la relation
\[
H(t)=-\log S(t),
\]
on obtient l'estimateur de Breslow du risque cumulé :
\[
\hat{H}_{\text{Breslow}}(t) 
= -\log\big(\hat{S}(t)\big)
= -\log\!\left(\prod_{t_i\le t}\left(1-\frac{d_i}{n_i}\right)\right)
= -\sum_{t_i\le t} \log\!\left(1-\frac{d_i}{n_i}\right).
\]

\bigskip

\textbf{Lien avec Nelson–Aalen.} Pour des fractions \(d_i/n_i\) petites, on utilise l'approximation
\(\log(1-x)\approx -x\) pour \(x\) proche de \(0\). Ainsi
\[
\sum_{t_i\le t}\log\!\left(1-\frac{d_i}{n_i}\right)
\approx \sum_{t_i\le t}\frac{d_i}{n_i},
\]
**Ce qui montre que l'estimateur de Breslow est proche (et asymptotiquement équivalent) à l'estimateur de Nelson–Aalen**
\(\hat{H}_{NA}(t)=\sum_{t_i\le t}\dfrac{d_i}{n_i}\) lorsque les sauts sont petits.


```{r survival_without_parameters_9, echo = FALSE, fig.align='center'}
# --- Tableau combiné Nelson-Aalen + Breslow + Variance ---
risk_methods <- data.frame(
  Méthode = c("Nelson-Aalen", "Breslow"),
  Formule = c(
    "$\\hat{H}_{NA}(t) = \\sum_{t_k \\le t} \\dfrac{d_k}{n_k}$",
    "$\\hat{H}_{\\text{Breslow}}(t) = - \\sum_{t_k \\le t} \\log\\left(1 - \\dfrac{d_k}{n_k}\\right)$"
  ),
  Variance = c(
    "$\\text{Var}(\\hat{H}_{NA}(t)) = \\sum_{t_k \\le t} \\dfrac{d_k}{n_k^2}$",
    "$\\text{Var}(\\hat{H}_{\\text{Breslow}}(t)) = \\sum_{t_k \\le t} \\dfrac{d_k}{n_k(n_k - d_k)}$"
  ),
  Description = c(
    "Estimateur non paramétrique basé sur les événements observés et le nombre de sujets à risque.",
    "Estimateur du risque cumulatif dérivé de $H(t) = -\\log(S(t))$ via l'estimateur de Kaplan-Meier."
  ),
  stringsAsFactors = FALSE
)

kable(risk_methods, "html", escape = FALSE,
      caption = "📊 Méthodes d’estimation du risque cumulatif : Nelson-Aalen et Breslow",
      align = c("c","c","c","c")) %>%
  kable_styling(bootstrap_options = c("striped","hover","condensed"), full_width = FALSE) %>%
  
  # Style colonne Méthode
  column_spec(1, bold = TRUE, color = "black", background = c("#D6EAF8", "#F9E79F")) %>%
  
  # Largeur colonnes
  column_spec(2, width = "5.5cm") %>%
  column_spec(3, width = "5.5cm") %>%
  column_spec(4, width = "8cm") %>%
  
  # Style ligne d'en-tête
  row_spec(0, bold = TRUE, color = "white", background = "#2C3E50")


```


```{r survival_without_parameters_10, echo = FALSE, fig.align='center'}
# --- Données ---
time  <- data.brute$marriage_duration_years
event <- data.brute$divorced

# --- 1️⃣ Avec censure ---
km_cens <- survfit(Surv(time, event) ~ 1)

# Nelson-Aalen
H_NA_cens <- cumsum(km_cens$n.event / km_cens$n.risk)
se_H_NA_cens <- sqrt(cumsum(km_cens$n.event / (km_cens$n.risk^2)))
df_NA_cens <- data.frame(
  time = km_cens$time,
  H = H_NA_cens,
  lower = H_NA_cens - 1.96 * se_H_NA_cens,
  upper = H_NA_cens + 1.96 * se_H_NA_cens
)

# Breslow
km_bres_cens <- survfit(Surv(time, event) ~ 1, type = "kaplan-meier")
df_Bres_cens <- data.frame(
  time = km_bres_cens$time,
  H = -log(km_bres_cens$surv),
  lower = -log(km_bres_cens$upper),
  upper = -log(km_bres_cens$lower)
)

# --- 2️⃣ Sans censure ---
km_nocens <- survfit(Surv(time, rep(1,length(time))) ~ 1)

# Nelson-Aalen
H_NA_nocens <- cumsum(km_nocens$n.event / km_nocens$n.risk)
se_H_NA_nocens <- sqrt(cumsum(km_nocens$n.event / (km_nocens$n.risk^2)))
df_NA_nocens <- data.frame(
  time = km_nocens$time,
  H = H_NA_nocens,
  lower = H_NA_nocens - 1.96 * se_H_NA_nocens,
  upper = H_NA_nocens + 1.96 * se_H_NA_nocens
)

# Breslow
km_bres_nocens <- survfit(Surv(time, rep(1,length(time))) ~ 1, type = "kaplan-meier")
df_Bres_nocens <- data.frame(
  time = km_bres_nocens$time,
  H = -log(km_bres_nocens$surv),
  lower = -log(km_bres_nocens$upper),
  upper = -log(km_bres_nocens$lower)
)

# --- Plot Plotly avec IC et legendgroup ---
fig <- plot_ly() %>%
  
  # --- Avec censure ---
  # Nelson-Aalen
  add_ribbons(data = df_NA_cens, x = ~time, ymin = ~lower, ymax = ~upper,
              fillcolor = "rgba(255,0,0,0.2)", line = list(color = 'transparent'),
              legendgroup = "NA_cens", showlegend = FALSE) %>%
  add_lines(data = df_NA_cens, x = ~time, y = ~H,
            line = list(color = "red", width = 2),
            name = "Nelson-Aalen avec censure",
            legendgroup = "NA_cens", showlegend = TRUE) %>%
  
  # Breslow
  add_ribbons(data = df_Bres_cens, x = ~time, ymin = ~lower, ymax = ~upper,
              fillcolor = "rgba(0,0,255,0.2)", line = list(color = 'transparent'),
              legendgroup = "Bres_cens", showlegend = FALSE) %>%
  add_lines(data = df_Bres_cens, x = ~time, y = ~H,
            line = list(color = "blue", width = 2),
            name = "Breslow avec censure",
            legendgroup = "Bres_cens", showlegend = TRUE) %>%
  
  # --- Sans censure ---
  # Nelson-Aalen
  add_ribbons(data = df_NA_nocens, x = ~time, ymin = ~lower, ymax = ~upper,
              fillcolor = "rgba(255,165,0,0.2)", line = list(color = 'transparent'),
              legendgroup = "NA_nocens", showlegend = FALSE) %>%
  add_lines(data = df_NA_nocens, x = ~time, y = ~H,
            line = list(color = "orange", width = 2),
            name = "Nelson-Aalen sans censure",
            legendgroup = "NA_nocens", showlegend = TRUE) %>%
  
  # Breslow
  add_ribbons(data = df_Bres_nocens, x = ~time[-length(df_Bres_nocens$time)],
              ymin = ~lower[-length(df_Bres_nocens$lower)],
              ymax = ~upper[-length(df_Bres_nocens$upper)],
              fillcolor = "rgba(0,128,0,0.2)", line = list(color = 'transparent'),
              legendgroup = "Bres_nocens", showlegend = FALSE) %>%
  add_lines(data = df_Bres_nocens, x = ~time[-length(df_Bres_nocens$time)],
            y = ~H[-length(df_Bres_nocens$H)],
            line = list(color = "green", width = 2),
            name = "Breslow sans censure",
            legendgroup = "Bres_nocens", showlegend = TRUE) %>%
  
  # --- Layout ---
  layout(
    title = "Risque cumulatif : avec et sans censure (Nelson-Aalen & Breslow)",
    xaxis = list(title = "Durée du mariage (années)"),
    yaxis = list(title = "Risque cumulatif H(t)"),
    legend = list(orientation = "v", x = 0.1, y = 1)
  )

div(style="text-align:center;", fig)

```

### - Estimateur de la fonction du risque instanné (Nelson-Aalen)

```{r survival_without_parameters_11, echo = FALSE, fig.align='center'}
# --- Données ---
time <- data.brute$marriage_duration_years
event <- data.brute$divorced

# --- Hazard instantané Nelson-Aalen avec censure ---
fit_cens <- survfit(Surv(time, event) ~ 1)
h_cens <- fit_cens$n.event / fit_cens$n.risk
se_h_cens <- sqrt(fit_cens$n.event / (fit_cens$n.risk^2))
df_cens <- data.frame(
  time = fit_cens$time,
  hazard = h_cens,
  lower = h_cens - 1.96 * se_h_cens,
  upper = h_cens + 1.96 * se_h_cens
)

# --- Hazard instantané Nelson-Aalen sans censure ---
fit_nocens <- survfit(Surv(time, rep(1, length(time))) ~ 1)
h_nocens <- fit_nocens$n.event / fit_nocens$n.risk
se_h_nocens <- sqrt(fit_nocens$n.event / (fit_nocens$n.risk^2))
df_nocens <- data.frame(
  time = fit_nocens$time,
  hazard = h_nocens,
  lower = h_nocens - 1.96 * se_h_nocens,
  upper = h_nocens + 1.96 * se_h_nocens
)

# --- Plotly avec IC et legendgroup ---
fig <- plot_ly() %>%
  # Ribbon Sans censure
  add_ribbons(data = df_nocens, x = ~time, ymin = ~lower, ymax = ~upper,
              fillcolor = 'rgba(0,0,255,0.2)', line = list(color = 'transparent'),
              legendgroup = "nocens", showlegend = FALSE) %>%
  # Courbe centrale Sans censure
  add_trace(data = df_nocens, x = ~time, y = ~hazard, type = 'scatter', mode = 'lines',
            line = list(color = 'blue', width = 2), name = "Sans censure",
            legendgroup = "nocens", showlegend = TRUE) %>%
  # Ribbon Avec censure
  add_ribbons(data = df_cens, x = ~time, ymin = ~lower, ymax = ~upper,
              fillcolor = 'rgba(0,128,0,0.2)', line = list(color = 'transparent'),
              legendgroup = "cens", showlegend = FALSE) %>%
  # Courbe centrale Avec censure
  add_trace(data = df_cens, x = ~time, y = ~hazard, type = 'scatter', mode = 'lines',
            line = list(color = 'darkgreen', width = 2), name = "Avec censure",
            legendgroup = "cens", showlegend = TRUE) %>%
  layout(
    title = "Risque instantané Nelson-Aalen avec IC 95%",
    xaxis = list(title = "Durée du mariage (années)"),
    yaxis = list(title = "Taux de risque h(t)"),
    legend = list(orientation = "v", x = 0.1, y = 1)
  )

div(style = "text-align:center;", fig)

```